ACORDAO-COMPLETO-2359097

ACÓRDÃO 427/2020 ATA 1/2020 - SEGUNDA CÂMARA

VISTOS, relatados e discutidos estes autos de Pedido de Reexame em Monitoramento, no qual o Sr. Alysson Rogers Soares Macedo (CPF: XXX.998.503-XX) questiona o Acórdão 557/2018-TCU-Segunda Câmara, por meio do qual lhe foi aplicada a multa prevista no art. 58, IV, da Lei 8.443/1992, e no art. 268, VII, do RITCU, no valor de R$ 7.500,00 (sete mil e quinhentos reais) , em face do descumprimento dos Acórdãos 11.914/2011, 3.333/2013 e 951/2015, da 2ª Câmara do TCU,
ACORDAM os Ministros do Tribunal de Contas da União, reunidos em Sessão da Segunda Câmara, com fundamento no art. 48, da Lei 8.443/1992 c/c os arts. 285 e 286 do Regimento Interno do Tribunal de Contas da União, diante das razões expostas pelo Relator, em:
9.1. conhecer do recurso interposto por Alysson Rogers Soares Macedo (CPF: XXX.998.503-XX) e, no mérito, dar-lhe provimento, para fins de excluir o valor da multa que lhe foi aplicada e ao Sr. Diego Reis Melo, com fundamento no art. 281 do RI/TCU, dando ao item 9.3 do Acórdão 557/2018-TCU-Segunda Câmara a seguinte redação:
"9.3. rejeitar as razões de justificativa para, assim, aplicar em desfavor dos responsáveis elencados no quadro abaixo, individualmente, a multa prevista no art. 58, IV, da Lei nº 8.443, de 1992, e no art. 268, VII, do RITCU, sob o valor de R$ 7.500,00 (sete mil e quinhentos reais) , em face do descumprimento aos Acórdãos 11.914/2011, 3.333/2013 e 951/2015, da 2ª Câmara do TCU, fixando-lhes o prazo de 15 (quinze dias) , a contar da notificação, para comprovarem, perante o Tribunal (art. 214, III, "a", do RITCU) , o recolhimento da dívida aos cofres do Tesouro Nacional, atualizada monetariamente na forma da legislação em vigor:
	Responsável
	CPF
	Cargo/função

	Carlos Mário Guedes de Guedes
	XXX.955.950-XX
	Presidente do Incra

	Sérgio Roberto Lopes
	XXX.873.569-XX
	Secretário da Serfal

9.3.1. acolher as razões de justificativa apresentadas pelos Srs. Alysson Rogers Soares Macedo (CPF: XXX.998.503-XX) e Diego Reis Melo (XXX.417.317-XX) , membros dos grupos de trabalho instituídos pelas Portarias Conjuntas Incra/Serfal 12/2012 e 2/2014;" 
9.2. dar conhecimento deste Acórdão, encaminhando a respectiva cópia, acompanhada do Relatório e do Voto, ao Recorrente, ao Sr. Diego Reis Melo e aos demais interessados.

Pedido de reexame em monitoramento interposto por Alysson Roger Soares, como membro do grupo de trabalho (GT) instituído pela Portaria Conjunta Incra-Serfal n.º 2, de 2014, contra o Acórdão 557/2018 proferido pela 2ª Câmara no sentido de rejeitar as razões de justificativa apresentadas pelo aludido responsável e pelos demais integrantes do GT 2/2014 para, assim, lhes aplicar a multa prevista no art. 58, IV, da Lei n.º 8.443, de 1992, e no art. 268, VII, do RITCU, sob o individual valor de R$ 7.500,00 em face do injustificado descumprimento aos Acórdãos 11.914/2011, 3.333/2013 e 951/2015, da 2ª Câmara do TCU.

Segunda Câmara

Instituto Nacional de Colonização e Reforma Agrária; Secretaria Especial de Agricultura Familiar e Desenvolvimento Agrário.

3. Interessados/Responsáveis/Recorrentes:
3.1. Interessado: Eilene Cassia Guimarães Souza (CPF: XXX.063.186-XX)
3.2. Responsáveis: Alysson Rogers Soares Macedo (CPF: XXX.998.503-XX); Carlos Mario Guedes de Guedes (CPF: XXX.955.950-XX); Diego Reis de Melo (CPF: XXX.417.317-XX); Rafael Torgone Vicente da Silva (CPF: XXX.469.161-XX); Roberto Francisco Gomes (CPF: XXX.838.486-XX); Rondinele Nascimento Querino (CPF: XXX.894.895-XX); Sidney Evandro Amaral Araújo (CPF: XXX.259.574-XX); Sérgio Roberto Lopes (CPF: XXX.873.569-XX)
3.3. Recorrente: Alysson Rogers Soares Macedo (CPF: XXX.998.503-XX).

13.1. Ministros presentes: Ana Arraes (Presidente), Augusto Nardes, Aroldo Cedraz e Raimundo Carreiro (Relator).
13.2. Ministra com voto vencido: Ana Arraes (Presidente).
13.3. Ministro que não participou da votação: Aroldo Cedraz.
13.4. Ministros-Substitutos convocados: Marcos Bemquerer Costa e André Luís de Carvalho (Revisor).
13.5. Ministro-Substituto convocado com voto vencido: André Luís de Carvalho (Revisor).
13.6. Ministro-Substituto convocado para proferir voto de desempate: Marcos Bemquerer Costa.

ACORDAO-COMPLETO-2520365

Acórdão de Relação 19113/2021 - Segunda Câmara

Acórdão de Relação

RAIMUNDO CARREIRO

Ministro-Substituto André Luís de Carvalho.

Inicialmente, registro que atuo no presente processo por força do art. 152 do Regimento Interno do TCU (RI/TCU) .
2.	Adoto como Relatório, a instrução feita no âmbito da Serur (peça 228) , a qual obteve a concordância do Diretor da Serur (peça 229) .
"INTRODUÇÃO
Trata-se de pedido de reexame interposto por Alysson Rogers Soares (peça 181) contra o Acórdão 557/2018-TCU-Segunda Câmara, Rel. Min. André Luís de Carvalho (peça 150) , prolatado nos seguintes termos:
ACORDAM os Ministros do Tribunal de Contas da União, reunidos em Sessão da Segunda Câmara, ante as razões expostas pelo Relator, em:
9.1. considerar em cumprimento as medidas veiculadas pelos itens 9.2 e 9.3 do Acórdão 11914/2011-TCU-Segunda Câmara para que o Instituto Nacional de Colonização e Reforma Agrária e a então Secretaria Extraordinária de Regularização Fundiária na Amazônia Legal promovam a apuração de irregularidades nos processos de regularização fundiária emitidos durante a gestão do Sr. Leonel Wohlfahrt, como então superintendente no período de 2003 a 2007;
9.2. acolher as razões de justificativa apresentadas pelos responsáveis, em virtude da ausência de vínculo entre as atividades realizadas no bojo do correspondente grupo de trabalho instituído pela Portaria Conjunta Incra/Serfal 12, de 2012, e as omissões perpetradas no âmbito da TCE 75.201/2014, para excluir a responsabilidade, neste processo, dos seguintes gestores públicos:
	Responsável
	CPF
	Cargo/função

	Rafael Torgone Vicente da Silva
	XXX.469.161-XX
	membros do grupo de trabalho instituídos pela Portaria Conjunta Incra/Serfal 12/2012.

	Roberto Francisco Gomes
	XXX.838.486-XX
	
	Rondinele Nascimento Querino
	XXX.894.895-XX
	
	Sidney Evandro Amaral Araújo
	XXX.259.574-XX
	
9.3. rejeitar as razões de justificativa para, assim, aplicar em desfavor dos responsáveis elencados no quadro abaixo, individualmente, a multa prevista no art. 58, IV, da Lei nº 8.443, de 1992, e no art. 268, VII, do RITCU, sob o valor de R$ 7.500,00 (sete mil e quinhentos reais) , em face do descumprimento aos Acórdãos 11.914/2011, 3.333/2013 e 951/2015, da 2ª Câmara do TCU, fixando-lhes o prazo de 15 (quinze dias) , a contar da notificação, para comprovarem, perante o Tribunal (art. 214, III, "a", do RITCU) , o recolhimento da dívida aos cofres do Tesouro Nacional, atualizada monetariamente na forma da legislação em vigor:
	Responsável
	CPF
	Cargo/função

	Carlos Mário Guedes de Guedes
	XXX.955.950-XX
	Presidente do Incra

	Sérgio Roberto Lopes
	XXX.873.569-XX
	Secretário da Serfal

	Alysson Rogers Soares Macedo
	XXX.998.503-XX
	membros dos grupos de trabalho instituídos pelas Portarias Conjuntas Incra/Serfal 12/2012 e 2/2014.

	Diego Reis Melo
	XXX.417.317-XX
	
9.4. determinar que o Instituto Nacional de Reforma Agrária - Incra promova o desconto em folha de pagamento das dívidas constantes do item 9.3 deste Acórdão em desfavor dos Srs. Carlos Mário Guedes de Guedes e Diego Reis Melo, nos termos do art. 28, inciso I, da Lei 8.443, de 1992;
9.5. autorizar, desde logo, nos termos do art. 28, inciso II, da Lei nº 8.443, de 1992, a cobrança judicial das dívidas constantes deste Acórdão, caso não atendidas as notificações;
9.6. autorizar, caso requerido, nos termos do art. 26 da Lei nº 8.443, de 1992, e do art. 217 do RITCU, o parcelamento das dívidas constantes deste Acórdão em até 36 (trinta e seis) parcelas mensais e sucessivas, sobre as quais incidirão a atualização monetária e os correspondentes acréscimos legais, esclarecendo aos responsáveis que a falta de pagamento de qualquer parcela importará no vencimento antecipado do saldo devedor, sem prejuízo das demais medidas legais;
9.7. determinar, nos termos do art. 45 da Lei nº 8.443, de 1992, e do art. 250, II, do RITCU, que a Secretaria Especial de Agricultura Familiar e do Desenvolvimento Agrário junto à Casa Civil da Presidência da República adote as seguintes medidas:
9.7.1. promova o cumprimento das recomendações suscitadas no relatório do grupo de trabalho constituído pela Portaria Conjunta Incra/Serfal 1/2016, com a observância das ressalvas apontadas no parecer da Secex/MT à Peça 147, sob pena de violação ao art. 189 da Constituição de 1988 e à então vigente Norma de Execução Incra 29, de 2002 além das cláusulas resolutivas registradas no verso dos próprios títulos de domínio, ficando os responsáveis sujeitos, assim, à responsabilização perante o TCU;
9.7.2. promova a notificação dos 35 (trinta e cinco) responsáveis abaixo indicados para que apresentem as suas alegações e justificativas sobre as irregularidades apontadas no relatório do grupo de trabalho constituído pela Portaria Conjunta Incra/Serfal 1/2016, sem prejuízo de, diante da rejeição dessas justificativas, promover o subsequente cancelamento dos títulos de domínio e o envio dos processos à Procuradoria da União no Estado de Mato Grosso para o ajuizamento da correspondente ação reivindicatória:
	Item
	Beneficiário
	Item
	Beneficiário

	1
	Aparecida Gaglio Ribeiro
	19
	Marieli Scalabrin

	2
	Benedito Antônio Pinto de França
	20
	Nélson Véber Brandani

	3
	Carlos Alberto Burttet
	21
	Paulo Cézar Marcon

	4
	Carlos Trevisan
	22
	Rene Francisco Funghetto

	5
	César Augusto Burttet
	23
	Rudimar José Marcon

	6
	Edimo Citadella
	24
	Sandra Maria Zanchet

	7
	Eduardo Nabarrete Filho
	25
	Sérgio da Silva

	8
	Eduardo Wronski
	26
	Tatiana Trevisan

	9
	Eloi Dalben
	27
	Valério Bernardes Saenger

	10
	Flávio Airton Mileto Gindri
	28
	Vera Lúcia Bohrer

	11
	Frederico Wagner F. Tannurefi Filho
	29
	Waldemir Benedito Ribeiro

	12
	Gentil Euzébio Bortoluzzi
	30
	Waldir da Silva

	13
	Idalmo Nunes
	31
	Wanderley Comis Ancinello

	14
	Jairo Oliveira Saenger
	32
	Dino Luiz Bortoluzzi 

	15
	Jorge Luís Burttet
	33
	Arão José da Silva 

	16
	José Carlos Cláudio
	34
	Arnaldo Scherner

	17
	Liddy Zimmermann Burttet
	35
	Eroni Geraldo Carlott

	18
	Luiz Jairton Mileto Gindri
		
9.7.3. apure os reais valores devidos pelos 29 (vinte e nove) responsáveis abaixo indicados e, em seguida, notifique-os para que promovam a renegociação das correspondentes dívidas, sem prejuízo de, diante da rejeição dessas justificativas, promover o subsequente cancelamento dos títulos de domínio e o envio dos processos à Procuradoria da União no Estado de Mato Grosso para o ajuizamento da correspondente ação reivindicatória:
	Item
	Beneficiário
	Item
	Beneficiário

	1
	Agnaldo Sandim de Melo
	16
	Lucimar Oliveira

	2
	Aldenaldo Alves de Souza
	17
	Maria de Lourdes de Cerqueira

	3
	Ângela Consuelo de Almeida Bedin
	18
	Maria Lúcia Ferreira de Oliveira

	4
	Arlindo José Pughalle
	19
	Matilde Garcia de Castro

	5
	Assis Zanela
	20
	Neide Fátima M. de Arruda Correa

	6
	Darcy Cesário Pretto (Espólio) 
	21
	Nilza Santana de Oliveira

	7
	Dometília da Costa Arruda
	22
	Olímpio Santana de Almeida

	8
	Elias Ferreira de Almeida
	23
	Pedro Pacheco de Siqueira

	9
	Espólio Armindo Leite de Pinho
	24
	Regiane Maria Sandim de M. Tonon

	10
	Espólio de Marçal D. de Figueiredo
	25
	Tirso Pedro Bortoluzzi

	11
	Espólio de Maria Herondina de Jesus
	26
	Vílson Luiz Bortoluzzi

	12
	Espólio Domingos de Figueiredo
	27
	Wigberto de Rocha Santos

	13
	Glauco César Neves
	28
	Zuleica Cunha de Arruda

	14
	Helena Colombo Pereira
	29
	Pedro Vigolo

	15
	José Nilton de Figueiredo
		
9.7.4. assegure a efetiva continuidade do processo de regularização para o Sr. Auti de Bona em favor dos sucessores legais, conforme previsto na legislação aplicável, tendo em vista a exploração atual do imóvel pelo seu herdeiro, debitando da eventual dívida os valores já pagos por meio do Contrato Particular de Compra e Venda em função do tempo para a liberação das cláusulas resolutivas já transcorrido até o falecimento do beneficiário original;
9.7.5. assegure a efetiva continuidade do processo de regularização para o Sr. Marco Aurélio Toledo Zuber, conforme previsto na legislação aplicável;
9.7.6. instaure o procedimento administrativo para apurar a exploração por apenas um agente, desde 2009, de imóveis rurais titulados em favor de vários beneficiários, a exemplo, especialmente, da Gleba Vale do Tartaruga no Município de Sorriso - MT, conforme o relatório do grupo de trabalho instituído pela Portaria Conjunta Incra/Serfal 1/2016;
9.7.7. informe o Ministério Público Federal sobre a ocupação e a exploração de aproximadamente 5.000 (cinco mil) hectares de terras da União na Gleba Vale do Tartaruga no Município de Sorriso - MT pelo uso de força armada, sem prejuízo de adotar as medidas judiciais cabíveis para a reintegração de posse desses imóveis;
9.8. determinar, nos termos do art. 45 da Lei nº 8.443, de 1992, e do art. 250, II, do RITCU, que o Instituto Nacional de Colonização e Reforma Agrária adote as seguintes medidas:
9.8.1. promova o cumprimento das recomendações suscitadas no relatório do grupo de trabalho constituído pela Portaria Conjunta Incra/Serfal 1/2016, com a observância das ressalvas apontadas no parecer da Secex/MT à Peça 147, sob pena de violação ao art. 189 da Constituição de 1988 e à então vigente Norma de Execução Incra 29, de 2002 além das cláusulas resolutivas registradas no verso dos próprios títulos de domínio, ficando os responsáveis sujeitos, assim, à responsabilização perante o TCU;
9.8.2. instaure o devido procedimento administrativo para apurar a exploração por apenas um agente, desde 2009, de imóveis rurais titulados a vários beneficiários, em especial na Gleba Vale do Tartaruga no município de Sorriso/MT, conforme o relatório do grupo de trabalho instituído pela Portaria Conjunta Incra/Serfal 1/2016;
9.8.3. instaure o devido procedimento administrativo para apurar a exploração por apenas um agente, desde 2009, de imóveis rurais titulados em favor de vários beneficiários, a exemplo, especialmente, da Gleba Vale do Tartaruga no Município de Sorriso - MT, conforme o relatório do grupo de trabalho instituído pela Portaria Conjunta Incra/Serfal 1/2016;
9.8.4. apure as possíveis irregularidades nos atos de liberação de cláusulas resolutivas antes do prazo decenal, pelos Srs. Leonel Wohlfahrt e João Bosco de Moraes, como então Superintendentes Regionais do Incra no Estado de Mato Grosso sem prejuízo de eventuais medidas adotadas por outras instituições;
9.9. determinar, nos termos do art. 45 da Lei nº 8.443, de 1992, e do art. 250, II, do RITCU, que o Instituto Nacional de Colonização e Reforma Agrária e a Secretaria Especial de Agricultura Familiar e do Desenvolvimento Agrário junto à Casa Civil da Presidência da República apresentem o respectivo plano de ação, ao TCU, para o cumprimento das determinações prolatadas pelos itens 9.6 e 9.7 deste Acórdão, no prazo de até 120 (cento e vinte) dias contados da ciência desta deliberação, sem prejuízo de também apresentarem os resultados do cumprimento das correspondentes providências no âmbito dos subsequentes relatórios de gestão expedidos nas suas prestações de contas anuais para os exercícios de 2019, 2020 e 2021;
9.10. determinar que a unidade técnica envie a cópia deste Acórdão, acompanhado do Relatório e do Voto que o fundamenta, além do relatório do grupo de trabalho instituído pela Portaria Conjunta Incra/Serfal 1/2016, ao Ministério Público Federal, para ciência e adoção de eventuais providências no sentido de verificar a regularidade, ou não, da concessão de terras públicas da União na Gleba Vale do Tartaruga no Município de Sorriso - MT, entre outras localidades, como garantia a agentes financeiros nacionais e estrangeiros, configurando o enriquecimento ilícito por meio da exploração dos imóveis rurais citados no correspondente relatório técnico;
9.11. determinar que a unidade técnica envie a cópia deste Acórdão, acompanhado do Relatório e do Voto que o fundamenta, além do relatório do grupo de trabalho instituído pela Portaria Conjunta Incra/Serfal 1/2016, à Procuradoria da União no Estado de Mato Grosso para que adote as medidas judiciais cabíveis para a ação reivindicatória dos imóveis não desocupados voluntariamente pelos beneficiários após o cancelamento dos títulos de domínio; e
9.12. determinar que a unidade técnica promova o apensamento do presente processo de monitoramento ao TC Processo 000.385/2014-0, após a quitação das dívidas ou a instauração das respectivas cobranças executivas, com fundamento no art. 169, V, do RITCU.
HISTÓRICO
Trata-se de monitoramento oriundo do Acórdão 951/2015-TCU-Segunda Câmara, Rel. Min. André Luís de Carvalho, em face do atendimento parcial dos itens 9.2 e 9.3 do Acórdão 11914/2011-TCU-Segunda Câmara, de mesma relatoria. As medidas corretivas foram expedidas ao Instituto Nacional de Colonização Agrária (Incra) e à Secretaria Extraordinária de Regularização Fundiária na Amazônia Legal (Serfal) , integrantes do então Ministério do Desenvolvimento Agrário (MDA) .
O TC Processo 021.788/2008-5 trata de representação elaborada pela Secex/MT sobre irregularidades na concessão de títulos de domínio, sob a responsabilidade da Superintendência Regional do Instituto Nacional de Colonização e Reforma Agrária em Mato Grosso - Incra/MT.
Por ocasião do exame, a Secex/MT identificou, nos processos de regularização fundiária de lotes da União ocupados por posseiros no Estado de Mato Grosso, que o Incra/MT teria aplicado um valor de R$ 180,00/ha, aquém do preço inicialmente cobrado de R$ 1.000,50/ha, e que se mostrava bastante inferior ao valor de mercado praticado para as terras da região, onde o preço médio por hectare, em 2005, era de R$ 2.500,00/ha. 
Apurou-se que, em 2005, o Incra/MT adotou para a avaliação de imóveis a serem regularizados e também para alteração do valor fixado em títulos de domínio já emitidos, uma pauta de valores aprovada no início de 2003, defasada, e desacordo com a Lei 8.629, de 25 de fevereiro de 1993, e com a Norma de Execução Incra 29, de 11 de setembro de 2002 (peça 14, pp. 1-29) .
Paralelamente, a Secex/MT verificou a emissão de títulos de propriedade a pessoas que comprovadamente não residiam no Estado de Mato Grosso (peça 14, pp. 1-11) .
Em vista da gravidade dos fatos, a Secex/MT propôs a revisão de todos os processos de concessão de títulos de regularização fundiária expedidos na gestão de Leonel Wohhlfahrt, ex-Superintendente do Incra/MT, o que redundou na prolação do Acórdão 11914/2011-TCU-Segunda Câmara, Rel. min. André Luís de Carvalho, nos seguintes termos: 
9.2. determinar ao Incra, com fulcro no art. 8º da Lei nº 8.443/1992 e no art. 3º, § 3º, da Instrução Normativa TCU nº 56, de 5/12/2007, que adote providências para a imediata instauração de tomadas de contas especiais para apuração dos fatos, identificação dos responsáveis, incluindo aí os beneficiários dos títulos de propriedade, e quantificação do dano já incorrido, em relação a todos os processos de concessão de título de regularização fundiária emitidos durante a gestão do Sr. Leonel Wohlfahrt, ex-superintendente do Incra/MT, que foram titulados com base no valor "mínimo do mínimo", extremamente inferior ao valor de mercado dos imóveis à época, em desconexão com a legislação que rege a matéria, desconsiderando, inclusive, parâmetros de preços fixados pela própria regional mais de dois anos antes para cada município do Estado, encaminhando a este Tribunal, no prazo de 60 (sessenta) dias, informações detalhadas sobre todas as medidas adotadas; 
9.3. determinar à Secretaria Extraordinária de Regularização Fundiária na Amazônia Legal do Ministério do Desenvolvimento Agrário que proceda à revisão de todos os processos de concessão de títulos de regularização fundiária efetuados sob a gestão do Leonel Wohlfahrt, ex-superintendente do Incra/MT, quanto aos aspectos de legalidade dos procedimentos adotados e regularidade dos pagamentos devidos, e apresente os resultados do trabalho a este Tribunal no prazo máximo de 120 dias, verificando, pelo menos, os seguintes pontos: 9.3.1. se o adquirente do título atendia aos requisitos estabelecidos pela legislação, como, por exemplo, morada habitual no imóvel pelo prazo mínimo de 1 (um) ano e cultura efetiva;
Em cumprimento, a Secex/MT autuou o TC Processo 006.685/2012-9 para o acompanhamento das medidas adotadas pelo Incra/MT, o que culminou na prolação do Acórdão 3333/2011-TCU-Segunda Câmara, Rel. Min. André Luís de Carvalho, no seguinte teor:
9.1. considerar não atendido o item 9.2 do Acórdão 11914/2011-TCU-Segunda Câmara, alertando a Presidência do Incra de que se faz necessária a instauração imediata das tomadas de contas especiais determinadas, sob pena de aplicação da multa prevista no inciso VII, art. 58, da Lei nº 8.443, de 16 de julho de 1992, que trata da reincidência no descumprimento de determinação deste Tribunal, bem assim de que eventuais prejuízos ao erário em face desse descumprimento podem resultar em responsabilização solidária da autoridade administrativa omissa, nos termos do art. 8º da mesma lei; 
9.2. considerar parcialmente cumprido o item 9.3 do Acórdão 11914/2011-TCU-Segunda Câmara, concedendo prazo de 120 (cento e vinte) dias adicionais, a contar da ciência deste Acórdão, para que a Presidência do Incra apresente os resultados finais dos encaminhamentos feitos em cada um dos processos revistos, no âmbito do Grupo de Trabalho criado pela Portaria Conjunta nº 12/2012, encaminhando o correspondente relatório à Secex-MT; 
9.3. determinar ao Incra que adote medidas efetivas com vistas a resolver o problema relativo ao não encaminhamento, aos membros do Grupo de Trabalho criado pela Portaria Conjunta nº 12/2012, de 16 processos de concessão de títulos de regularização fundiária autuados sob a gestão do Sr. Leonel Wohlfahrt, instaurando, se for o caso, sindicância ou processo administrativo disciplinar, conforme determina o art. 143 da Lei nº 8.112, de 11 de dezembro de 1990, para apurar responsabilidades pelo possível desaparecimento dos citados autos; 9.4. aprovar o plano de monitoramento sugerido no item 20 da instrução acostada à Peça nº 10 destes autos, reproduzida no Relatório que acompanha este Acórdão, com vistas a monitorar a evolução do cumprimento dos itens 9.1, 9.2 e 9.3 deste Acórdão, autuando processo específico de monitoramento com essa finalidade;
Complementarmente, após os esclarecimentos prestados pelo Incra/MT no TC Processo 006.685/2012-9, por intermédio do Acórdão 951/2015-TCU-Segunda Câmara, Rel. Min. André Luís de Carvalho, assim se manifestou: 
a) considerar parcialmente cumprida pelo Instituto Nacional de Colonização e Reforma Agrária (Incra/MDA) a determinação efetuada no item 9.3 do Acórdão 3333/2013-TCU-Segunda Câmara (TC Processo 006.685/2012-9 - Monitoramento) ; 
b) considerar parcialmente cumpridas pelo Instituto Nacional de Colonização e Reforma Agrária (Incra/MDA) e pela Secretaria Extraordinária de Regularização Fundiária na Amazônia Legal (Serfal) as determinações efetuadas nos itens 9.2 e 9.3 do Acórdão 11914/2011-TCU-Segunda Câmara, quando da apreciação do TC Processo 021.788/2008-5 (Representação) ; e 
c) fazer as seguintes determinações: 
1.7.1. à Secretaria Extraordinária de Regularização Fundiária na Amazônia Legal (Serfal) e ao Instituto Nacional de Colonização e Reforma Agrária (Incra/MDA) , com fundamento no art. 250, inciso II, do Regimento Interno do TCU, que deem continuidade às medidas cabíveis para localizar os processos 21540.004041/93-10, 21540.000286/89-19, 41355.000107/88-21 e 21545.000397/88-40 e que perfaçam idêntica análise efetuada anteriormente em relação a esses 4 (quatro) processos e aos outros 7 (sete) restantes (54240.000199/03-23; 21540.001289/85-19; 21545.000293/89-25; 54240.002110/02-82; 21548.000118/92-95; 41355.000159/89-13; 21542.000074/94-24) , informando o TCU sobre o resultado das medidas adotadas no prazo de 180 (cento e oitenta) dias; (...) 
Portanto, os presentes autos foram instaurados em cumprimento ao Acórdão 951/2015-TCU-Segunda Câmara, Rel. Min. André Luís de Carvalho, e cuidam de monitoramento do Acórdão 11914/2011-TCU-Segunda Câmara (TC Processo 006.685/2012-9) , bem como do Acórdão 3333/2013-TCU-Segunda Câmara (TC Processo 000.385/2014-0) , e das conclusões da TCE 75.201/2014 instaurada pelo Incra, decorrente da revisão dos processos de concessão de títulos de regularização fundiária efetuados sob a gestão do Sr. Leonel Wohlfahrt. 
A TCE 75.201/2014 instaurada por parte do Incra/MT (peça 17) fundamenta-se no Relatório 2/2014 elaborado pelo Grupo de Trabalho GT 2/2014. Dos noventa e um processos examinados, apenas sete foram considerados para efeito de quantificação do débito, dos quais seis extraídos do referido relatório e um acrescido pelo exame da Secex/MT (peça 17, p. 260) . 
	Item
	Processo INCRA
	Valor original (em R$) 
	Valor atual (em R$) (2014) 

	1
	41355.000155/89-54
	206.208,96
	587.998,04

	2
	21540.001289/85-19
	196.795,53
	561.155,95

	3
	21540.002740/81-64
	487.073,83
	1.410.385,37

	4
	21540.001291/85-61
	116.586,57
	332.442,75

	5
	21540.001292/85-23
	383.966,35
	1.094.867,36

	6
	54240.002111/02-27
	199.940,07
	582.042,16

	7
	21540.000396/88-36
	82.051,18
	221.565,49

		Total
	1.672.622,49
	4.790.457,12

De acordo com o exame procedido nos autos, o Relatório 2/2014 não demonstrava os critérios para a quantificação do dano ao erário, limitando-se a registrar se os valores titulados divergiam da legislação, sendo, por isso, "objeto do Acórdão 11914/2011-TCU-Segunda Câmara" (peça 17, p. 133-45) . Ainda, a Secex/MT ressalta que o GT 2/2014 atribuiu responsabilidade exclusiva a Leonel Wohlfahrt, ex-superintendente do Incra/MT sem arrolar como devedores solidários os beneficiários. 
Ainda, o exame ressalta que a conclusão do Relatório 2/2014 contradiz apontamentos do Grupo de Trabalho GT 1/2016, que evidenciou irregularidades e atos de má-fé por parte de beneficiários, que ensejariam o cancelamento do título de domínio em 31 processos e divergências entre os valores titulados e os normatizados pelo Incra em outros trinta processos. Diante da lacuna de informações essenciais à instrução do feito, a Secex/MT considerou que Alysson Rogers Soares Macedo e os demais integrantes do GT 2/2014 deveriam responder pelas omissões do Relatório 2/2014.
Por resultado, o Acórdão 7424/2016-TCU-Segunda Câmara determinou a audiência de Alysson Rogers Soares Macedo, na qualidade de membro dos grupos de trabalho 12/2012 e 2/2014, pelo descumprimento do Acórdão 11914/2011-TCU-Segunda Câmara e do Acórdão 3333/2013-TCU-Segunda Câmara, que determinavam a apuração de irregularidades na concessão de todos os títulos de domínio de terras públicas no período de 2003 e 2007 durante a gestão do superintendente Sr. Leonel Wohlfahrt. 
A Secex/MT rechaçou as razões de justificativa e propôs a aplicação de multa prevista no inciso IV do art. 58 da Lei 8.443/1992. A proposta fora encampada pelo Relator a quo, que considerou a participação do defendente no GT 2/2014 e sua efetiva ciência das diversas omissões apontadas no relatório, até porque o referido GT fora constituído especificamente para analisar os processos indicados no Acórdão 11914/2011-TCU-Segunda Câmara, a partir da Portaria Conjunta Incra/Serfal 2/2014.
O Relator assinalou que o responsável detinha condições objetivas de averiguar as irregularidades que maculavam os processos de titulação, omitindo-se, todavia, no Relatório do GT 2/2014. Acresceu que o documento portava informações lacunosas e inconsistentes, já que não contemplaram as graves irregularidades nos processos de concessão de domínio, apesar de essa questão ter sido posteriormente suscitada pelo GT 1/2016. Assim, acompanhou a proposta da unidade técnica para a aplicação da multa prevista no art. 58, IV, da Lei 8.443, de 1992, o que redundou na prolação do acórdão recorrido.
Inconformado, Alysson Rogers Soares Macedo interpôs pedido de reexame, objeto da presente análise.
EXAME DE ADMISSIBILIDADE
Insta observar que Diego Reis de Melo, Alysson Rogers Soares Macedo, Carlos Mário Guedes de Guedes e Sérgio Roberto Lopes interpuseram pedidos de reexame contra o Acórdão 557/2018-TCU-Segunda Câmara (peças 180, 181, 185 e 187) . 
Todavia, nos termos do art. 32 da Lei 8.443/1992 e do art. 285, §2º, do RI/TCU, e em face da intempestividade no manejo da peça recursal e da ausência de fatos novos que amparassem os pedidos nestas condições, o Rel. Min. José Múcio Monteiro não admitiu os recursos interpostos por Diego Reis de Melo, Carlos Mário Guedes de Guedes e Sérgio Roberto Lopes, conforme despacho à peça 207.
Não resignado, Sérgio Roberto Lopes agravou a decisão (peça 215) , tendo o recurso sido conhecido e rejeitado, nos termos do Acórdão 11774/2018-TCU-Segunda Câmara (peça 222) . 
Ao final, o único recurso conhecido fora o de Alysson Rogers Soares Macedo.
EXAME TÉCNICO
A questão central nos autos refere-se ao exame de culpabilidade, relativo à conduta culposa/negligente ou omissiva de Alysson Rogers Soares Macedo na condução dos trabalhos afetos ao GT 2/2014, relativos à revisão de todos os processos de concessão de títulos de regularização fundiária expedidos na gestão de Leonel Wohhlfahrt, ex-Superintendente do Incra/MT, dadas as omissões no atendimento dos aludidos Acórdãos 11914/2011, 3333/2013 e 951/2015, todos da 2ª Câmara.
A audiência do recorrente se pautou nos seguintes termos (peça 48) :
a) Diversos processos de regularização fundiária durante a gestão do Sr. Leonel Wohlfahrt, no período de 2003 a 2007, que não foram considerados no débito da referida TCE, embora os preços de titulação empregados tenham sido consideravelmente inferiores aos praticados no mercado e, inclusive, aos valores normativamente estabelecidos pelo próprio Incra; 
b) Fortes indícios de má-fé por parte dos beneficiários tais como: alta defasagem entre os preços de titulação, das planilhas referenciais do Incra e aqueles praticadas pelo mercado; residência em outros estados; e posse de outros imóveis rurais, indícios que foram desconsiderados na análise para efeito de potencial desconstituição dos títulos de propriedade em questão.
Alysson Rogers Soares Macedo sustenta a tese de que não teria sido negligente ou omisso na condução dos trabalhos e apresenta os argumentos resumidos a seguir (peça 181) .
Inicia as razões recursais a partir da irregularidade relativa ao item "a" da audiência (peça 181, p. 2) . Narra que a exclusão de parte dos processos examinados daqueles que foram considerados para efeito de cálculo do débito na TCE se deveu ao fato de que os valores praticados teriam sido aprovados pela instância superior da Superintendência Regional do Incra em Mato Grosso, pelo Comitê de Decisão Regional - CDR, bem como publicados em Boletins de Serviço (peça 181, p. 2) . 
Aponta que o art. 17 da Norma de Execução INCRA 29/2002 considera que o valor do imóvel objeto de regularização fundiária é calculado com base no valor de mercado, definido pela Divisão Técnica para o município ou Microrregião, representativo da localização da gleba. Embora a norma mencione valor de mercado, o valor é definido pela Superintendência Regional, e se torna válido após a aprovação pelo Comitê de Decisão Regional (peça 181, p. 2) . 
O recorrente explica o rito da definição dos preços da seguinte forma: planilha referencial de preços elaborada pela Diretoria Técnica da Superintendência Regional aprovada por um Colegiado (Comitê de Decisão Regional) pauta de valores aprovada pelo Superintendente Regional (peça 181, p. 6) .
Menciona que o §3º do art. 18 da Lei 8.629/1993, alterada pela Medida Provisória 2.183/56, de 2001, também determina que o valor da alienação do imóvel será definido por deliberação do Conselho Diretor do INCRA, cujo ato fixará os critérios para a apuração do valor da parcela a ser cobrada do beneficiário do programa de reforma agrária, não se falando em valor de mercado (peça 181, p. 2) . 
Informa que os trâmites foram seguidos e os atos relacionados à TCE 75.201/2014 aprovados por colegiado que reunia vários Chefes de Divisão e pelo Chefe da Procuradoria Regional (peça 181, p. 2) . 
Pondera que a inclusão de sete processos no bojo da TCE 75.201/2014, decorreu de os Títulos de Propriedade terem sido emitidos com valores diferentes ao vigente da época da emissão, conforme relatado na conclusão do Relatório do GT 2/2014. Pugna que Leonel Wohlfahrt detinha a atribuição de emitir o instrumento de titulação e aprovar a pauta de valores a ser utilizada nas concessões de domínio nos Municípios, cabendo sua responsabilização, fosse o caso (peça 181, p. 2) .
Continua e alega a ausência de omissão na análise dos processos e argui a inexistência de pressuposto válido para a constituição de tomada de contas especial, eis que o art. 3º da IN TCU 71/2012 dispõe sobre a instauração do procedimento extraordinário quando esgotada as vias administrativas; e no presente caso, as vias administrativas para a recomposição do dano não teriam sido esgotadas (peça 181, p. 3) . 
Nessa linha, acresce não terem sido analisadas pela SERFAL todas as cláusulas resolutivas consignadas em cada instrumento de titulação, nem concluídas as análises referentes à Portaria 80, de 21 de dezembro de 2010, para determinar a adequação do beneficiário ou a retomada do imóvel. Assevera que nestes dois casos em vista do retorno do imóvel ao patrimônio da União ou do pagamento de termos não quitados, não há que se cogitar em dano ao erário. 
Quanto ao item "b", explica que na metodologia utilizada pelo GT 2/2014, desconsiderou-se a má-fé dos beneficiários com relação aos preços, dada a ausência de autonomia/poder destas pessoas para a definição dos valores dos imóveis. Menciona o Relatório do Acórdão 11914/2011-TCU-Segunda Câmara, em que resta consignado que a alteração dos preços afetou a toda microrregião, não somente determinada gleba ou indivíduo, o que também espanca a tese de má-fé dos beneficiários (peça 181, p. 3) . 
Relata que o Grupo de Trabalho INCRA SERFAL 1/2016 sugeriu a inclusão de trinta beneficiários como responsáveis pelo dano ao erário, embora o exame não tenha delimitado as responsabilidades de cada um desses agentes, pautando-se apenas na questão do preço cobrado. 
Exemplifica a impossibilidade objetiva de se responsabilizar os beneficiários com o caso de Gentil Euzébio Bortoluzzi, cujo valor da Terra Nua era de apenas R$ 90,00, valor inferior ao determinado pelo SIPRA/INCRA, segundo a Norma de Execução INCRA 29/2002. Assim, tem-se a existência de débito, mas não se tem demonstrada a prática de qualquer ato por parte do beneficiário que tenha contribuído para esse resultado. Por consequência, encaminhou-se ofício de cancelamento do instrumento de titulação ao Cartório de Imóveis da Região, ressarcindo-se a União (peça 181, p. 4) .
Em seguida, avalia que a análise de liberação de cláusulas resolutivas irá ocasionar vistorias in loco pela SERFAL para verificar a ocupação e a destinação do imóvel, e, se comprovada a exploração por terceiros, com venda indireta, antes de cumpridas as condições resolutivas, serão desconstituídos os títulos de domínio e retomadas as áreas, não havendo danos ao erário (peça 181, p. 4) .
Noticia que, no caso de Agnaldo Sandim de Melo, o Grupo de Trabalho INCRA SERFAL 12/2012 não se localizou o despacho de autorização do Superintendente Regional para a expedição do título de domínio, bem como fora utilizada uma pauta de valores não publicada. Todavia, tal processo não foi apresentado ao Grupo de Trabalho 2/2014 para que fosse incluído na TCE 75.201/2014. Em setembro de 2014, após a localização do Despacho de Leonel Wohlfahrt, verificou-se que o valor definido para a Terra era o vigente à época dos fatos, portanto, em conformidade com a legislação (peça 181, p. 5) .
Quanto aos indícios de má-fé por parte dos beneficiários tais como: alta defasagem entre os preços de titulação, das planilhas referenciais do INCRA e aqueles praticados pelo mercado; residência em outros estados; e posse de outros imóveis rurais, informa que foram desconsiderados na análise para efeitos de potencial desconstituição dos títulos de propriedade em questão (peça 181, p. 5) .
Reprisa que os beneficiários não possuem autonomia/poder para definir os preços, e não estaria provado nos autos direcionamentos de preços a determinados grupos ou fazendas específicas. Reviça que a pauta de valores é aprovada pelo Superintendente Regional (peça 181, p. 5) .
Alega que, nos termos do Parecer 1.119/2013 da Consultoria Jurídica do Ministério do Desenvolvimento Agrário, não se pode desconstituir títulos de domínio sob esse fundamento - má-fé de beneficiários (peça 181, p. 6) .
Também alerta que na análise realizada pela SERFAL não foi possível configurar a má-fé dos beneficiários, somente irregularidades não notificadas, esclarecidas ou sanadas pela Divisão Técnica à época da titulação do domínio. Ademais, foi recomendada a abertura de procedimento de Portaria MDA 80/2010 para verificar o cumprimento das cláusulas resolutivas dos títulos expedidos, nos termos da Lei 11.952/2009 ou o cancelamento com a reversão da área para a União (peça 181, p. 6) . 
Obtempera que esses normativos impõem a obrigatoriedade de vistoria in loco dos imóveis rurais para se apurar quem realmente está ocupando e utilizando o imóvel regularizado ou em processo de regularização, a fim de evitar burla a legislação, principalmente na análise para liberação das condições resolutivas dos Títulos de Domínio (peça 181, p. 6) . 
Quanto aos outros indícios relativos à morada habitual, residência em outros estados e existência de outros imóveis no nome do beneficiário, salienta que tais medidas de desconstituição são de responsabilidade da SERFAL e que demandam a adequação e análise conforme a Lei 11 .952/2009 e a Portaria 80/2010 (peça 181, p. 6) .
Cita como exemplos de sua conduta proativa e em conformidade com os normativos, os processos de Dino Luiz Bortoluzzi, Maria de Lourdes de Cerqueira, Tirso Pedro Bortoluzzi e Vilson Luiz Bortoluzzi. Em outubro de 2014, ao identificar o descumprimento de cláusulas resolutivas, sugeriu os cancelamentos dos títulos de domínio, o que também afastaria a tese de que sua conduta teria sido omissiva ao longo dos dois grupos de trabalho (GT 12/2012 e GT 2/2014) (peça 181, pp. 6-7) .
Análise
Não assiste razão ao recorrente. 
Conforme visto, a audiência, enquanto membro do GT 2/2014, pautou-se sob dois fundamentos, quais sejam: a) seleção de apenas seis processos para a composição da TCE 75.201/2014, muito embora o grupo de trabalho da Serfal/MDA tenha concluído por trinta processos em condição de imputação de débito; b) desconsideração de indícios de má-fé por parte dos beneficiários, de sorte à composição do polo passivo solidário juntamente com o Superintendente do Incra/MT com vistas ao ressarcimento ao erário (peça 48) .
Para se avaliar a culpabilidade do recorrente, faz-se necessário breve histórico.
Por meio da Portaria Conjunta Incra/Serfal 12/2012, o Incra instituiu um grupo de trabalho, do qual o recorrente também participou, para revisar os processos de concessão de títulos durante a atuação do ex-Superintendente Regional do Incra/MT, Leonel Wohlfahrt, no período de 2003 a 2007, em cumprimento ao Acórdão 11914/2011-TCU-Segunda Câmara (peça 17, pp. 50 e 58) .  Como resultado, à peça 17, localiza-se o Relatório Final do GT da Portaria Conjunta Incra/Serfal 12/2012 (peça 17, pp. 60-98) . 
O trabalho concluiu pela existência de dano ao erário uma vez que os valores cobrados nos instrumentos de titulação eram inferiores aos vigentes à época, para as regiões no MT. O relatório menciona que "em alguns processos" a pauta de valores estipulada pelo SIPRA, vigente à época dos fatos analisados, apontava o valor de mercado de terras de R$ 1.000,50/ha, ao passo que o Valor da Terra Nua - VTN negociado alcançou apenas R$ 180,00/ha, ou de R$ 105,00/ha (peça 17, pp. 84 e 86) .
O relatório informa ainda que, "em alguns casos", os adquirentes dos títulos de domínios não atendiam aos requisitos estabelecidos pela legislação vigente à época, a exemplo de moradia habitual ou permanente no imóvel pretendido, adquirentes com residência em outros municípios (peça 17, p. 92) .
Da análise procedida, vê-se que o relatório narra de forma genérica que na expedição do instrumento de titulação precário, os trâmites processuais necessários para comprovar os requisitos indispensáveis à regularização fundiária não foram atendidos. Aponta que, "em muitos casos", verificou-se a inexistência de declaração firmada pelo requerente, sob as penas da lei, de que não é proprietário de outro imóvel rural e de que não foi beneficiado por programas da Reforma Agrária. Outrossim, registra que, "em outros casos", não foi possível aferir se o interessado mantinha residência no imóvel ou em local próximo. Ao final, o documento produzido não identifica, de forma individual, os danos a serem ressarcidos, as condutas e os responsáveis a serem acionados. 
Dos trabalhos do GT de 2012, a Advocacia Geral da União (Parecer 1119/2013 - CGRFAL) destaca a necessidade de se comprovar a má-fé dos beneficiários das terras como requisito fundamental para a invalidação dos atos praticados com efeitos já consolidados pelo decurso do tempo, dada a incidência do prazo decadencial quinquenal previsto na Lei 9.784/1999 (peça 17, pp. 106-115) .
Em seguida, verifica-se nos autos planilha com medidas a serem adotadas para o cumprimento ao Acórdão 11914/2011-TCU-Segunda Câmara, Rel. Min. André Luís de Carvalho, em que resta discriminada a necessidade de se notificar os beneficiários dos títulos de domínio para se pronunciarem quanto às irregularidades relacionadas ao processo de concessão das terras. Tal medida seria de competência da Serfal/MDA, bem como eventual notificação por edital, anulação e/ou adequação dos títulos de domínio (peça 17, p. 122) .
Da planilha de identificação, foram notificados 25 beneficiários e interpostos 27 recursos (peça 17, pp. 124-126) . Em sequência, a Portaria Conjunta Incra/Serfal 2/2014 constitui novo Grupo de Trabalho (peça 17, p. 130) para dar continuidade ao exame procedido pela Portaria 12/2012, do qual o recorrente também participa. 
O Relatório Final do GT 2/2014 (peça 17, p. 168-179) , documento que ampara a instauração da TCE 75.201/2014, conclui pelo necessário ressarcimento dos valores concernentes a somente seis dos 79 processos examinados e apresenta planilha com a consolidação das informações à página 176-177. 
Localizam-se exames individuais apenas para os beneficiários: i) Francelino Silva Rosa (peça 17, pp. 132-135) ; ii) Rommel Pretto (peça 17, pp. 136-139) ; iii) José Francisco Hoffman (peça 17, pp. 140 - 143) ; iv) Bruno Ramos Saenger (peça 17, pp. 144-147) ; v) Joelci Pedro Zanata (peça 17, pp. 148-156) ; vi) Derli Antonio Zanata (peça 17, pp. 158-166) . O fundamento para a imputação dos débitos teria sido a utilização de valores de terra nua (R$ 180,00/ha) divergentes daqueles constantes da Pauta de Valores vigente à época (R$ 1.000,50) (peça 17, p. 174) .
No entanto, o relatório não apresenta os critérios utilizados ou justificativas técnicas, econômicas ou jurídicas para a conclusão de que não houve dano ao erário para os demais processos examinados, e não apresenta qualquer informação para a exclusão da responsabilidade dos beneficiários, do polo passivo da responsabilização.
As informações consolidadas de forma sucinta, sem critérios e metodologia clara para a seleção dos processos, desacompanhadas de documentação de suporte (pesquisa a banco de dados, informações junto a cartórios, tabela comparativa de valores - Incra x pago pelos beneficiários, etc.) não permite extrair exames/análises/conclusões definitivas sobre o assunto. 
As planilhas não são elucidativas, a exemplo da discrepância entre a magnitude das áreas e os valores do imóvel. A planilha elaborada pelo grupo de trabalho (peça 17, pp. 176-177) não apresenta o valor por hectare, o preço efetivamente pago pelas terras e o número de prestações já pagas. A relação de processos titulados na gestão de 2003 a 2007 apresenta as colunas área, $ imóvel e prestação, mas não informam o preço unitário das terras e o valor efetivamente pago (peça 17, p. 178-182) . 
Demais disso, não há registro de buscas a respeito da situação individual dos beneficiários, a exemplo de informações cartorárias - propriedades em outras localidades, inspeções in loco para se averiguar se o beneficiário é de fato a pessoa que lida com a terra etc..
Por conseguinte, muito embora a AGU tenha alertado para a necessidade de se avaliar a conduta dolosa dos beneficiários, como requisito para invalidar os atos ilegais, a planilha e o relatório final apresentam informações genéricas, desprovidas das circunstâncias fáticas à época das titulações concedidas, que, aliadas à ausência de considerações quanto ao cumprimento das cláusulas resolutivas, resultam em informações desconexas, esparsas e com lacunas que obstaculizam o processo de avaliação dos preços praticados e de eventual responsabilização dos beneficiários.
Contraditoriamente à orientação da AGU, não foram apresentados documentos comprobatórios das situações individuais dos beneficiários, muito embora o Relatório Final da Portaria Conjunta 12/2012 mencione como metodologia de trabalho, a realização de consulta às áreas de Cadastro Rural - DFC, de Cartografia - DFG e de Administração de Títulos e Cobranças de Créditos - DAF-3, para se coligir dados sobre os interessados e respectivos imóveis junto à base do Sistema Nacional de Cadastro Rural - SNCR; e verificar eventuais sobreposições e áreas contíguas (indícios de fracionamento) , comprovantes de pagamentos (quitação) dos instrumentos de titulação emitidos quer em Títulos da Dívida Agrária - TDA's e pagamentos em espécie (peça 17, p. 70) .
Ainda, o relatório informa que teriam sido dirigidas solicitações de informações à (peça 17, p. 76) : 
Coordenação Geral de Cadastro - DFC - foi solicitada a situação cadastral dos beneficiários constantes dos processos administrativos listados em relação anexa; 
Coordenação Geral de Cartografia - DFG - foi solicitado verificar se os imóveis, com base nos memoriais descritivos e plantas anexas, constam da base cartográfica do INCRA, mencionando e quantificando eventuais sobreposições. Foi solicitado também que fosse realizado a devida espacialização caso algum imóvel fosse detectado no banco de dados cartográfico, e ainda a produção de mapas. 
Diretoria de Projetos de Assentamento - DD - foi solicitado pesquisas no SIPRA Módulo Projeto de Assentamento, objetivando manifestação acerca de eventual inclusão também em relação de beneficiários no âmbito de Projetos de Assentamento. 
Diretoria de Gestão Administrativa - DA - foi solicitada a manifestação formal e individualizada sobre os pagamentos dos Títulos constantes na relação anexa. 
Diretoria de Obtenção de Terras e Implantação de Projetos de Assentamento - DT - foi solicitado o envio de todas as planilhas referenciais de preços e Pauta de Valores aprovadas pela SR-13/MT nesse período de abril de 2003 e setembro de 2007. 
No entanto, não há informações claras, tampouco consta do processo de TCE os documentos e os resultados de tais diligências. 
Narrados os fatos, com relação aos fundamentos que sustentaram as audiências do recorrente, no que se refere ao item "a", as razões recursais alegam que a instauração da TCE 75.201/2014 considerou apenas seis titulações de domínio porque os valores praticados nos demais processos encontravam-se de acordo com os vigentes à época dos fatos, e teriam sido  definidos pela Superintendência Regional e pela instância superior  - Comitê de Decisão Regional, devidamente publicados nos boletins de serviço. 
Entretanto, as evidências nos autos não se mostram aptas a sustentar a conclusão do recorrente. Ante as informações genéricas, planilhadas sem documentos/relatórios/dados que a suportem, não há como se concluir, de forma objetiva, sobre a representatividade material da amostra selecionada, como não se pode verificar se a informação repassada pelo recorrente de que os demais processos excluídos da TCE apresentavam o valor da terra de acordo com as Pauta de Valores vigente à época.
Diferentemente do alegado pelo recorrente, a ausência de dados pormenorizados concernentes à análise individual de cada processo impede concluir se os preços se encontravam legalmente autorizados à época dos fatos. 
Veja-se que, diante das lacunas e omissões na análise do Grupo de Trabalho, a Secex/MT diligenciou à Serfal na tentativa de coligir informações mais abrangentes e precisas sobre os 91 processos de regularização fundiária da gestão de Leonel Wohlfahrt. Em resposta, foram encaminhados 84 quadros com dados individuais sobre os processos (peça 36) .
Dos quadros informativos, um exame perfunctório demonstra a concessão de várias titulações com preços subavaliados inferiores a R$ 1.000,50/ha; os processos de titulações concedidas no período de 2003 a 2007 não continham documentos aptos a comprovar a residência ou o tempo de exploração efetiva da propriedade pelo beneficiário, em desconformidade com o disposto no art. 13 da Norma Executiva Incra 29/2009. 
A impossibilidade de se extrair informações conclusivas sobre os processos de concessão dos títulos redundou nas considerações da Secex/MT pela necessidade de se proceder a "revisão do trabalho de revisão" dos 91 processos de titulação concedidos pelo Leonel Wohlfahrt, no período de 2003 a 2007 para se calcular o débito a ser ressarcido à União ante à alienação de terras públicas por preços substancialmente inferiores aos preços de mercado e, inclusive, aos valores normativamente estabelecidos pelo próprio Incra. 
Portanto, diferentemente do alegado, a ausência de elementos fáticos nos autos impossibilita a conclusão de que o preço das terras relativas aos demais processos de concessão estariam de acordo com a Pauta de Valores do Incra/MT. 
Relativamente ao item "b", para fundamentar a opção pela não inclusão dos beneficiários no polo passivo da TCE 75.201/2014, em suma, o recorrente alega que não detinham autonomia para a fixação de preços, os quais eram estabelecidos por meio de avaliação técnica e aprovação pela Superintendência e pelo Conselho Superior do Incra/MT.
O argumento não se mostra suficiente a afastar a responsabilidade dos beneficiários, haja vista as hipóteses de conluio com o ex-Superintendente do Incra/MT; e do não cumprimento das condições resolutivas.
Sobre este ponto, não se pode olvidar que os beneficiários adquiriram terras subavaliadas, por um preço substancialmente inferior (R$ R$ 180,00/ha) ao praticado à época (R$ 1.000,50/ha) , situação perceptível para um homem médio. Demais disso, vários beneficiários adquiriram terras sem que obedecessem às cláusulas resolutivas para tal - propriedade de outras terras; moradia habitual nas terras concedidas; repasse das terras a terceiros etc.  Desta forma, ainda que as condutas tenham sido indiretas, não há que se negar a contribuição para o resultado/prejuízo à União.
Por consequência, para se sustentar a opção de exclusão dos beneficiários do polo passivo processual, era necessária a apresentação dos documentos que ampararam a avaliação individual de cada um dos 91 processos de concessão de títulos, e, após a consolidação dos dados concernentes aos proprietários e aos valores praticados, concluir-se pela impossibilidade de comprovação da participação direta ou indireta para o ato ilícito. 
Muito embora os quadros relativos às análises individuais dos processos, encaminhados pelo Incra em resposta à diligência da Secex/MT, mencionem objetivamente se houve o cumprimento das cláusulas resolutivas, não há documentos/elementos probatórios que concedam suporte a essas informações. Desta forma, não se verificam os resultados de consultas a sistemas de titulação do Incra, SNCR e SIPRA, que evidenciariam a propriedade rural de outro imóvel por parte do requerente. Também não há registro de pesquisas junto a cartórios ou outras instituições de registro. Portanto, não foram acostados aos autos, quer na fase de instrução originária, quer na recursal, pesquisas junto a bancos de dados SIM, SISOB, SNCR, RAIS, SIR/SIPRA; Cartórios; CPF/Receita Federal.
Vale relembrar que o descumprimento das cláusulas resolutivas, e aos requisitos de titulação podem configurar a má-fé, a exemplo de fornecimento de falsas informações pessoais; residência em outros estados; alienação das terras ou transmissão a qualquer título a terceiros, antes do prazo de dez anos contados da outorga do uso; não comprovação de morada habitual no imóvel pelo prazo mínimo de um ano ou demonstração de não ser proprietários de outro imóvel rural em qualquer parte do território nacional; fracionamento dos imóveis, uma vez que terras com áreas contíguas tiveram instrumento de titulação outorgados a pessoas de mesmo sobrenome e ausência de comprovantes de pagamentos dos valores devidos. As situações violariam o art. 189 da CF/1988, o art. 2º, §2º, da Norma de Execução Incra 29/2002, além das cláusulas resolutivas registradas nos próprios títulos de domínio.
Ainda, convém informar que a respeito da responsabilização dos beneficiários, esta Casa prolatou o Acórdão 8601/2018-TCU-Primeira Câmara, Rel. Min. Augusto Sherman (TC Processo 013.339/2015-0) , que trata da instrução e do julgamento da TCE 75.201/2014, instaurada pelo Incra/MT. 
Naquela assentada, a Secex/MT inicialmente identificou indícios de má-fé por parte dos beneficiários e propôs a citação em solidariedade com o ex-Superintendente pela integralidade do débito, calculado com base no tamanho dos imóveis e no valor referencial de R$ 1.000,50, conforme previsto na TCE 75.201/2014 (peça 17, p. 260) . 
Após o exame das alegações de defesa apresentadas pelos responsáveis, a Secex/MT, o MP/TCU e o Min. Relator Augusto Sherman concluíram que a documentação produzida pelo Incra/MT, Serfal e Advocacia-Geral da União (AGU) não sustenta a responsabilização dos beneficiários pelo dano ao erário, mas apenas dos servidores públicos do Incra-SR/13, sobretudo do ex-Superintendente que aprovara a emissão dos títulos.
O Relatório menciona que a documentação do Incra/MT se refere: a) Relatório do grupo de trabalho instituído pela Portaria Conjunta Incra/Serfal 12/2012; b) Nota 88/2013/CONJUR-MDA/CGU/AGU; c) Parecer 1.119/2013-CGRFAL/CONJURMDA/CGU/AGU; e d) Parecer produzido pelo servidor Alysson Rogers Soares Macêdo.
O exame ressalta a ausência de elementos concretos na TCE 75.201/2014 capazes de constituir prova de acertos/conluios em relação aos responsáveis e os servidores públicos, o que impossibilita configurar a má-fé dos beneficiários, tendo, portanto, os respectivos títulos sido alcançados pela decadência prevista no art. 54 da Lei 9.784/1999, impossibilitando-se sua revisão (anulação) pela Administração.
Por resultado da insuficiência de informações nos documentos que ampararam a instauração da TCE 75.201/2014, que não se mostraram hábeis a lastrear a condenação solidária dos beneficiários, tem-se o afastamento da responsabilização, nos termos do Acórdão 8601/2018-TCU-Primeira Câmara.
Quanto às normas que regem a instauração de uma tomada de contas especial, nos termos do art. 5º, §1º, incisos I a III, da IN 71/2012, a TCE deve ser constituída por elementos fáticos e jurídicos suficientes à comprovação da ocorrência do dano e à identificação dos agentes responsáveis pela sua materialização (pessoas físicas e ou jurídicas) . Portanto, os processos de TCE devem ser fundamentados com os seguintes elementos: I - descrição detalhada da situação que deu origem ao dano, lastreada em documentos, narrativas e outros elementos probatórios que deem suporte à comprovação de sua ocorrência; II - exame da suficiência e da adequação das informações, contidas em pareceres de agentes públicos, quanto à identificação e quantificação do dano; III - evidenciação da relação entre a situação que deu origem ao dano e a conduta ilegal, ilegítima ou antieconômica da pessoa física ou jurídica a quem se imputa a obrigação de ressarcir os cofres públicos, por ter causado ou concorrido para a ocorrência de dano.
No presente caso, não há como se negar que a insuficiência dos elementos mínimos necessários a caracterizar os danos e as responsabilidades na TCE 75.201/2014 obstaculizaram as ações de controle e de ressarcimento ao erário, obrigando a União a manter válidos atos ilegais, antieconômicos, que lhe causaram prejuízo.
Na ausência de elementos capazes de afastar a responsabilidade, no tocante à irregularidade relativa ao item "b", que fundamenta a condenação do recorrente, conclui-se pelo conhecimento do recurso para que lhe seja denegado provimento.
Por fim, quanto ao argumento relativo à inexistência de danos ao erário dada a possibilidade administrativa e/ou jurídica de reversão das terras à União, convém reviçar que se trata de concessões de títulos de domínio no período de 2003 a 2007, abarcadas pelo prazo decadencial do direito de resolução dos fatos, tendo por exceção apenas os casos de má-fé, única hipótese de não incidência do prazo decadencial quinquenal (arts. 54 e 55 da Lei 9.784/1999) .
Desta feita, diferentemente do alegado, o prazo decadencial agrava a reprovabilidade da conduta do recorrente, pois demonstra que, para qualquer processo, seja na esfera administrativa ou jurídica, destinado a reaver os valores dos débitos para a recomposição ao erário, torna-se imprescindível o exame circunstanciado e pormenorizado dos danos a serem ressarcidos e da identificação da participação/conduta dos beneficiários. A ausência de esforços suficientes neste sentido, como no caso em comento, obriga à Administração a manter atos inválidos em vista do decurso do tempo e a consolidação dos efeitos indesejados.
CONCLUSÃO
Trata-se de pedido de reexame interposto por Alysson Rogers Soares contra o Acórdão 557/2018-TCU-Segunda Câmara, que rejeitou suas razões de justificativa e aplicou-lhe a multa do inciso IV do art. 58 da Lei 8.443/1992, no valor de R$ 7.500,00.
A audiência do recorrente, enquanto membro do GT 2/2014, pautou-se sob dois fundamentos, quais sejam: a) seleção de apenas seis processos para a composição da TCE 75.201/2014, muito embora o grupo de trabalho da Serfal/MDA tenha concluído por trinta processos em condição de imputação de débito; b) desconsideração de indícios de má-fé por parte dos beneficiários, de sorte à composição do polo passivo solidário juntamente com o Superintendente do Incra/MT com vistas ao ressarcimento ao erário.
Nesta fase recursal, Alysson Rogers Soares Macedo sustenta a tese de que não teria sido negligente ou omisso na condução dos trabalhos e argumenta que a seleção de seis processos decorreu do fato de que os demais se encontravam com os preços praticados para a terra nua de acordo com o valor instituído pelo Incra/MT. No entanto, os relatórios elaborados e a ausência de documentos comprobatórios não sustentam o alegado, e impossibilitam a conclusão definitiva sobre o assunto.
Quanto à ausência de medidas com vistas a se perquirir sobre a má-fé dos beneficiários, alegou que estas pessoas não detinham poder para determinar os valores das glebas. Contido, conforme narrado ao longo da instrução processual, o descumprimento de cláusulas resolutivas pode configurar a má-fé, a exemplo de falsas informações prestadas, posse de outros imóveis em função da política de reforma agrária. Entretanto, não há evidências de que estas informações tenham sido perquiridas junto a banco de dados (CPF/Receita; SNCR; SIPRA, cartórios etc.) .
A insuficiência dos elementos mínimos necessários a caracterizar os danos e as responsabilidades individuais na TCE 75.201/2014 obstaculizaram as ações de controle e de ressarcimento ao erário, obrigando a União a manter válidos atos ilegais, antieconômicos, que lhe causaram prejuízo - situação reconhecida na prolação do Acórdão 8601/2018-TCU-Primeira Câmara, Rel. Min. Augusto Sherman (TC Processo 013.339/2015-0) .
Por conclusão, na ausência de elementos hábeis a afastar a responsabilidade do recorrente, conclui-se pelo conhecimento do recurso para que lhe seja denegado provimento.
PROPOSTA DE ENCAMINHAMENTO
Ante o exposto, submete-se à consideração superior a presente análise do pedido de reexame interposto por Alysson Rogers Soares Macedo contra o Acórdão 557/2018-TCU-Segunda Câmara, propondo-se, com fundamento no art. 48, parágrafo único, da Lei 8.443, de 1992:
I - conhecer do recurso e, no mérito, negar-lhe provimento;
II - dar ciência da deliberação que vier a ser proferida ao recorrente e aos demais interessados."
É o relatório.

não há

Procurador Sergio Ricardo Costa Caribé.

MONITORAMENTO. IRREGULARIDADES NA CONCESSÃO DE TÍTULOS DE REGULARIZAÇÃO FUNDIÁRIA. MULTA PELO DESCUMPRIMENTO DE DECISÃO DO TCU. PEDIDO DE REEXAME. CONHECIMENTO. SUSPENSÃO DOS EFEITOS DE ITENS DO ACÓRDÃO. ACOLHIMENTO PARCIAL DAS ALEGAÇÕES RECURSAIS. RECONHECIMENTO DA EXISTÊNCIA DE ATENUANTES NA CONDUTA DO RECORRENTE. AFASTAMENTO DA MULTA APLICADA. APLICAÇÃO DO ARTIGO 281 DO RI/TCU, PARA FINS DE EXCLUSÃO DA MULTA DE OUTRO RESPONSÁVEL QUE SE ENCONTRA EM SITUAÇÃO ANÁLOGA À DO RECORRENTE, NO QUE CONCERNE ÀS CIRCUNSTÂNCIAS OBJETIVAS. CIÊNCIA AO RECORRENTE E AOS DEMAIS INTERESSADOS.

MONITORAMENTO (MON)

Secretaria de Recursos (SERUR); Secretaria de Controle Externo da Agricultura e do Meio Ambiente (SecexAmb).

Analiso, nesta etapa processual, Pedido de Reexame interposto pelo Sr. Alysson Rogers Soares Macedo (peça 181) contra o Acórdão 557/2018-TCU-Segunda Câmara (Rel. Min. André Luís de Carvalho, peça 150) , que foi vazado nos termos que se seguem, verbis:
"ACORDAM os Ministros do Tribunal de Contas da União, reunidos em Sessão da Segunda Câmara, ante as razões expostas pelo Relator, em:
9.1. considerar em cumprimento as medidas veiculadas pelos itens 9.2 e 9.3 do Acórdão 11914/2011-TCU-Segunda Câmara para que o Instituto Nacional de Colonização e Reforma Agrária e a então Secretaria Extraordinária de Regularização Fundiária na Amazônia Legal promovam a apuração de irregularidades nos processos de regularização fundiária emitidos durante a gestão do Sr. Leonel Wohlfahrt, como então superintendente no período de 2003 a 2007;
9.2. acolher as razões de justificativa apresentadas pelos responsáveis, em virtude da ausência de vínculo entre as atividades realizadas no bojo do correspondente grupo de trabalho instituído pela Portaria Conjunta Incra/Serfal 12, de 2012, e as omissões perpetradas no âmbito da TCE 75.201/2014, para excluir a responsabilidade, neste processo, dos seguintes gestores públicos:
	Responsável
	CPF
	Cargo/função

	Rafael Torgone Vicente da Silva
	649.469.161-72
	membros do grupo de trabalho instituídos pela Portaria Conjunta Incra/Serfal 12/2012.

	Roberto Francisco Gomes
	194.838.486-87
	
	Rondinele Nascimento Querino
	950.894.895-72
	
	Sidney Evandro Amaral Araújo
	021.259.574-18
	
9.3. rejeitar as razões de justificativa para, assim, aplicar em desfavor dos responsáveis elencados no quadro abaixo, individualmente, a multa prevista no art. 58, IV, da Lei nº 8.443, de 1992, e no art. 268, VII, do RITCU, sob o valor de R$ 7.500,00 (sete mil e quinhentos reais) , em face do descumprimento aos Acórdãos 11.914/2011, 3.333/2013 e 951/2015, da 2ª Câmara do TCU, fixando-lhes o prazo de 15 (quinze dias) , a contar da notificação, para comprovarem, perante o Tribunal (art. 214, III, "a", do RITCU) , o recolhimento da dívida aos cofres do Tesouro Nacional, atualizada monetariamente na forma da legislação em vigor:
	Responsável
	CPF
	Cargo/função

	Carlos Mário Guedes de Guedes
	606.955.950-91
	Presidente do Incra

	Sérgio Roberto Lopes
	523.873.569-34
	Secretário da Serfal

	Alysson Rogers Soares Macedo
	613.998.503-00
	membros dos grupos de trabalho instituídos pelas Portarias Conjuntas Incra/Serfal 12/2012 e 2/2014.

	Diego Reis Melo
	056.417.317-73
	
9.4. determinar que o Instituto Nacional de Reforma Agrária - Incra promova o desconto em folha de pagamento das dívidas constantes do item 9.3 deste Acórdão em desfavor dos Srs. Carlos Mário Guedes de Guedes e Diego Reis Melo, nos termos do art. 28, inciso I, da Lei 8.443, de 1992;
9.5. autorizar, desde logo, nos termos do art. 28, inciso II, da Lei nº 8.443, de 1992, a cobrança judicial das dívidas constantes deste Acórdão, caso não atendidas as notificações;
9.6. autorizar, caso requerido, nos termos do art. 26 da Lei nº 8.443, de 1992, e do art. 217 do RITCU, o parcelamento das dívidas constantes deste Acórdão em até 36 (trinta e seis) parcelas mensais e sucessivas, sobre as quais incidirão a atualização monetária e os correspondentes acréscimos legais, esclarecendo aos responsáveis que a falta de pagamento de qualquer parcela importará no vencimento antecipado do saldo devedor, sem prejuízo das demais medidas legais;
9.7. determinar, nos termos do art. 45 da Lei nº 8.443, de 1992, e do art. 250, II, do RITCU, que a Secretaria Especial de Agricultura Familiar e do Desenvolvimento Agrário junto à Casa Civil da Presidência da República adote as seguintes medidas:
9.7.1. promova o cumprimento das recomendações suscitadas no relatório do grupo de trabalho constituído pela Portaria Conjunta Incra/Serfal 1/2016, com a observância das ressalvas apontadas no parecer da Secex/MT à Peça 147, sob pena de violação ao art. 189 da Constituição de 1988 e à então vigente Norma de Execução Incra 29, de 2002 além das cláusulas resolutivas registradas no verso dos próprios títulos de domínio, ficando os responsáveis sujeitos, assim, à responsabilização perante o TCU;
9.7.2. promova a notificação dos 35 (trinta e cinco) responsáveis abaixo indicados para que apresentem as suas alegações e justificativas sobre as irregularidades apontadas no relatório do grupo de trabalho constituído pela Portaria Conjunta Incra/Serfal 1/2016, sem prejuízo de, diante da rejeição dessas justificativas, promover o subsequente cancelamento dos títulos de domínio e o envio dos processos à Procuradoria da União no Estado de Mato Grosso para o ajuizamento da correspondente ação reivindicatória:
	Item
	Beneficiário
	Item
	Beneficiário

	1
	Aparecida Gaglio Ribeiro
	19
	Marieli Scalabrin

	2
	Benedito Antônio Pinto de França
	20
	Nélson Véber Brandani

	3
	Carlos Alberto Burttet
	21
	Paulo Cézar Marcon

	4
	Carlos Trevisan
	22
	Rene Francisco Funghetto

	5
	César Augusto Burttet
	23
	Rudimar José Marcon

	6
	Edimo Citadella
	24
	Sandra Maria Zanchet

	7
	Eduardo Nabarrete Filho
	25
	Sérgio da Silva

	8
	Eduardo Wronski
	26
	Tatiana Trevisan

	9
	Eloi Dalben
	27
	Valério Bernardes Saenger

	10
	Flávio Airton Mileto Gindri
	28
	Vera Lúcia Bohrer

	11
	Frederico Wagner F. Tannurefi Filho
	29
	Waldemir Benedito Ribeiro

	12
	Gentil Euzébio Bortoluzzi
	30
	Waldir da Silva

	13
	Idalmo Nunes
	31
	Wanderley Comis Ancinello

	14
	Jairo Oliveira Saenger
	32
	Dino Luiz Bortoluzzi 

	15
	Jorge Luís Burttet
	33
	Arão José da Silva 

	16
	José Carlos Cláudio
	34
	Arnaldo Scherner

	17
	Liddy Zimmermann Burttet
	35
	Eroni Geraldo Carlott

	18
	Luiz Jairton Mileto Gindri
		
9.7.3. apure os reais valores devidos pelos 29 (vinte e nove) responsáveis abaixo indicados e, em seguida, notifique-os para que promovam a renegociação das correspondentes dívidas, sem prejuízo de, diante da rejeição dessas justificativas, promover o subsequente cancelamento dos títulos de domínio e o envio dos processos à Procuradoria da União no Estado de Mato Grosso para o ajuizamento da correspondente ação reivindicatória:
	Item
	Beneficiário
	Item
	Beneficiário

	1
	Agnaldo Sandim de Melo
	16
	Lucimar Oliveira

	2
	Aldenaldo Alves de Souza
	17
	Maria de Lourdes de Cerqueira

	3
	Ângela Consuelo de Almeida Bedin
	18
	Maria Lúcia Ferreira de Oliveira

	4
	Arlindo José Pughalle
	19
	Matilde Garcia de Castro

	5
	Assis Zanela
	20
	Neide Fátima M. de Arruda Correa

	6
	Darcy Cesário Pretto (Espólio) 
	21
	Nilza Santana de Oliveira

	7
	Dometília da Costa Arruda
	22
	Olímpio Santana de Almeida

	8
	Elias Ferreira de Almeida
	23
	Pedro Pacheco de Siqueira

	9
	Espólio Armindo Leite de Pinho
	24
	Regiane Maria Sandim de M. Tonon

	10
	Espólio de Marçal D. de Figueiredo
	25
	Tirso Pedro Bortoluzzi

	11
	Espólio de Maria Herondina de Jesus
	26
	Vílson Luiz Bortoluzzi

	12
	Espólio Domingos de Figueiredo
	27
	Wigberto de Rocha Santos

	13
	Glauco César Neves
	28
	Zuleica Cunha de Arruda

	14
	Helena Colombo Pereira
	29
	Pedro Vigolo

	15
	José Nilton de Figueiredo
		
9.7.4. assegure a efetiva continuidade do processo de regularização para o Sr. Auti de Bona em favor dos sucessores legais, conforme previsto na legislação aplicável, tendo em vista a exploração atual do imóvel pelo seu herdeiro, debitando da eventual dívida os valores já pagos por meio do Contrato Particular de Compra e Venda em função do tempo para a liberação das cláusulas resolutivas já transcorrido até o falecimento do beneficiário original;
9.7.5. assegure a efetiva continuidade do processo de regularização para o Sr. Marco Aurélio Toledo Zuber, conforme previsto na legislação aplicável;
9.7.6. instaure o procedimento administrativo para apurar a exploração por apenas um agente, desde 2009, de imóveis rurais titulados em favor de vários beneficiários, a exemplo, especialmente, da Gleba Vale do Tartaruga no Município de Sorriso - MT, conforme o relatório do grupo de trabalho instituído pela Portaria Conjunta Incra/Serfal 1/2016;
9.7.7. informe o Ministério Público Federal sobre a ocupação e a exploração de aproximadamente 5.000 (cinco mil) hectares de terras da União na Gleba Vale do Tartaruga no Município de Sorriso - MT pelo uso de força armada, sem prejuízo de adotar as medidas judiciais cabíveis para a reintegração de posse desses imóveis;
9.8. determinar, nos termos do art. 45 da Lei nº 8.443, de 1992, e do art. 250, II, do RITCU, que o Instituto Nacional de Colonização e Reforma Agrária adote as seguintes medidas:
9.8.1. promova o cumprimento das recomendações suscitadas no relatório do grupo de trabalho constituído pela Portaria Conjunta Incra/Serfal 1/2016, com a observância das ressalvas apontadas no parecer da Secex/MT à Peça 147, sob pena de violação ao art. 189 da Constituição de 1988 e à então vigente Norma de Execução Incra 29, de 2002 além das cláusulas resolutivas registradas no verso dos próprios títulos de domínio, ficando os responsáveis sujeitos, assim, à responsabilização perante o TCU;
9.8.2. instaure o devido procedimento administrativo para apurar a exploração por apenas um agente, desde 2009, de imóveis rurais titulados a vários beneficiários, em especial na Gleba Vale do Tartaruga no município de Sorriso/MT, conforme o relatório do grupo de trabalho instituído pela Portaria Conjunta Incra/Serfal 1/2016;
9.8.3. instaure o devido procedimento administrativo para apurar a exploração por apenas um agente, desde 2009, de imóveis rurais titulados em favor de vários beneficiários, a exemplo, especialmente, da Gleba Vale do Tartaruga no Município de Sorriso - MT, conforme o relatório do grupo de trabalho instituído pela Portaria Conjunta Incra/Serfal 1/2016;
9.8.4. apure as possíveis irregularidades nos atos de liberação de cláusulas resolutivas antes do prazo decenal, pelos Srs. Leonel Wohlfahrt e João Bosco de Moraes, como então Superintendentes Regionais do Incra no Estado de Mato Grosso sem prejuízo de eventuais medidas adotadas por outras instituições;
9.9. determinar, nos termos do art. 45 da Lei nº 8.443, de 1992, e do art. 250, II, do RITCU, que o Instituto Nacional de Colonização e Reforma Agrária e a Secretaria Especial de Agricultura Familiar e do Desenvolvimento Agrário junto à Casa Civil da Presidência da República apresentem o respectivo plano de ação, ao TCU, para o cumprimento das determinações prolatadas pelos itens 9.6 e 9.7 deste Acórdão, no prazo de até 120 (cento e vinte) dias contados da ciência desta deliberação, sem prejuízo de também apresentarem os resultados do cumprimento das correspondentes providências no âmbito dos subsequentes relatórios de gestão expedidos nas suas prestações de contas anuais para os exercícios de 2019, 2020 e 2021;
9.10. determinar que a unidade técnica envie a cópia deste Acórdão, acompanhado do Relatório e do Voto que o fundamenta, além do relatório do grupo de trabalho instituído pela Portaria Conjunta Incra/Serfal 1/2016, ao Ministério Público Federal, para ciência e adoção de eventuais providências no sentido de verificar a regularidade, ou não, da concessão de terras públicas da União na Gleba Vale do Tartaruga no Município de Sorriso - MT, entre outras localidades, como garantia a agentes financeiros nacionais e estrangeiros, configurando o enriquecimento ilícito por meio da exploração dos imóveis rurais citados no correspondente relatório técnico;
9.11. determinar que a unidade técnica envie a cópia deste Acórdão, acompanhado do Relatório e do Voto que o fundamenta, além do relatório do grupo de trabalho instituído pela Portaria Conjunta Incra/Serfal 1/2016, à Procuradoria da União no Estado de Mato Grosso para que adote as medidas judiciais cabíveis para a ação reivindicatória dos imóveis não desocupados voluntariamente pelos beneficiários após o cancelamento dos títulos de domínio; e
9.12. determinar que a unidade técnica promova o apensamento do presente processo de monitoramento ao TC Processo 000.385/2014-0, após a quitação das dívidas ou a instauração das respectivas cobranças executivas, com fundamento no art. 169, V, do RITCU." (os destaques são meus) 
2.	É bom frisar que o monitoramento, com base no qual foi aplicada a multa ao responsável, foi autorizado pelo Acórdão 951/2015-TCU-Segunda Câmara, tendo em vista o atendimento parcial dos itens 9.2 e 9.3 do Acórdão 11914/2011-TCU-Segunda Câmara (ambos da relatoria do Ministro André Luís de Carvalho) . As medidas corretivas foram direcionadas ao Instituto Nacional de Colonização Agrária/Incra e à Secretaria Extraordinária de Regularização Fundiária na Amazônia Legal (Serfal) , integrantes do então Ministério do Desenvolvimento Agrário (MDA) .
3.	Ab initio, diante das muitas irregularidades relacionadas a processos de regularização fundiária de lotes da União ocupados por posseiros no Estado de Mato Grosso, a então Secex/MT propôs a revisão de todos os processos de concessão de títulos de regularização fundiária expedidos na gestão do Sr. Leonel Wohhlfahrt, ex-Superintendente do Incra/MT. Com a prolação do Acórdão 11914/2011-TCU-Segunda Câmara (Relator Ministro André Luís de Carvalho) foram expedidas as seguintes determinações: 
"9.2. determinar ao Incra, com fulcro no art. 8º da Lei nº 8.443/1992 e no art. 3º, § 3º, da Instrução Normativa TCU nº 56, de 5/12/2007, que adote providências para a imediata instauração de tomadas de contas especiais para apuração dos fatos, identificação dos responsáveis, incluindo aí os beneficiários dos títulos de propriedade, e quantificação do dano já incorrido, em relação a todos os processos de concessão de título de regularização fundiária emitidos durante a gestão do Sr. Leonel Wohlfahrt, ex-superintendente do Incra/MT, que foram titulados com base no valor "mínimo do mínimo", extremamente inferior ao valor de mercado dos imóveis à época, em desconexão com a legislação que rege a matéria, desconsiderando, inclusive, parâmetros de preços fixados pela própria regional mais de dois anos antes para cada município do Estado, encaminhando a este Tribunal, no prazo de 60 (sessenta) dias, informações detalhadas sobre todas as medidas adotadas; 
9.3. determinar à Secretaria Extraordinária de Regularização Fundiária na Amazônia Legal do Ministério do Desenvolvimento Agrário que proceda à revisão de todos os processos de concessão de títulos de regularização fundiária efetuados sob a gestão do Leonel Wohlfahrt, ex-superintendente do Incra/MT, quanto aos aspectos de legalidade dos procedimentos adotados e regularidade dos pagamentos devidos, e apresente os resultados do trabalho a este Tribunal no prazo máximo de 120 dias, verificando, pelo menos, os seguintes pontos: 9.3.1. se o adquirente do título atendia aos requisitos estabelecidos pela legislação, como, por exemplo, morada habitual no imóvel pelo prazo mínimo de 1 (um) ano e cultura efetiva;" (os grifos são meus) 
4.	Com isso, a Secex/MT autuou processo para acompanhar as medidas adotadas pelo Incra/MT (TC Processo 006.685/2012-9) , que resultou na prolação do Acórdão 3333/2013-TCU-Segunda Câmara (Relator Ministro André Luís de Carvalho) , nos seguintes termos:
"9.1. considerar não atendido o item 9.2 do Acórdão 11914/2011-TCU-Segunda Câmara, alertando a Presidência do Incra de que se faz necessária a instauração imediata das tomadas de contas especiais determinadas, sob pena de aplicação da multa prevista no inciso VII, art. 58, da Lei nº 8.443, de 16 de julho de 1992, que trata da reincidência no descumprimento de determinação deste Tribunal, bem assim de que eventuais prejuízos ao erário em face desse descumprimento podem resultar em responsabilização solidária da autoridade administrativa omissa, nos termos do art. 8º da mesma lei; 
9.2. considerar parcialmente cumprido o item 9.3 do Acórdão 11914/2011-TCU-Segunda Câmara, concedendo prazo de 120 (cento e vinte) dias adicionais, a contar da ciência deste Acórdão, para que a Presidência do Incra apresente os resultados finais dos encaminhamentos feitos em cada um dos processos revistos, no âmbito do Grupo de Trabalho criado pela Portaria Conjunta nº 12/2012, encaminhando o correspondente relatório à Secex-MT; 
9.3. determinar ao Incra que adote medidas efetivas com vistas a resolver o problema relativo ao não encaminhamento, aos membros do Grupo de Trabalho criado pela Portaria Conjunta nº 12/2012, de 16 processos de concessão de títulos de regularização fundiária autuados sob a gestão do Sr. Leonel Wohlfahrt, instaurando, se for o caso, sindicância ou processo administrativo disciplinar, conforme determina o art. 143 da Lei nº 8.112, de 11 de dezembro de 1990, para apurar responsabilidades pelo possível desaparecimento dos citados autos; 
9.4. aprovar o plano de monitoramento sugerido no item 20 da instrução acostada à Peça nº 10 destes autos, reproduzida no Relatório que acompanha este Acórdão, com vistas a monitorar a evolução do cumprimento dos itens 9.1, 9.2 e 9.3 deste Acórdão, autuando processo específico de monitoramento com essa finalidade;" (grifei) 
5.	Após os esclarecimentos prestados pelo Incra/MT no TC Processo 006.685/2012-9, a Segunda Câmara deste E. Tribunal assim se manifestou (Acórdão de Relação 951/2015-TCU-2ª Câmara, Relator Ministro André Luís de Carvalho) : 
"a) considerar parcialmente cumprida pelo Instituto Nacional de Colonização e Reforma Agrária (Incra/MDA) a determinação efetuada no item 9.3 do Acórdão 3333/2013-TCU-Segunda Câmara (TC Processo 006.685/2012-9 - Monitoramento) ; 
b) considerar parcialmente cumpridas pelo Instituto Nacional de Colonização e Reforma Agrária (Incra/MDA) e pela Secretaria Extraordinária de Regularização Fundiária na Amazônia Legal (Serfal) as determinações efetuadas nos itens 9.2 e 9.3 do Acórdão 11914/2011-TCU-Segunda Câmara, quando da apreciação do TC Processo 021.788/2008-5 (Representação) ; e 
c) fazer as seguintes determinações: 
1.7.1. à Secretaria Extraordinária de Regularização Fundiária na Amazônia Legal (Serfal) e ao Instituto Nacional de Colonização e Reforma Agrária (Incra/MDA) , com fundamento no art. 250, inciso II, do Regimento Interno do TCU, que deem continuidade às medidas cabíveis para localizar os processos 21540.004041/93-10, 21540.000286/89-19, 41355.000107/88-21 e 21545.000397/88-40 e que perfaçam idêntica análise efetuada anteriormente em relação a esses 4 (quatro) processos e aos outros 7 (sete) restantes (54240.000199/03-23; 21540.001289/85-19; 21545.000293/89-25; 54240.002110/02-82; 21548.000118/92-95; 41355.000159/89-13; 21542.000074/94-24) , informando o TCU sobre o resultado das medidas adotadas no prazo de 180 (cento e oitenta) dias; 1.7.2. à Secex/MT que:
1.7.2.1. encaminhe cópia do presente Acórdão, acompanhada de cópia do parecer da unidade técnica, ao Instituto Nacional de Colonização e Reforma Agrária (Incra/MDA) e à Secretaria Extraordinária de Regularização Fundiária na Amazônia Legal (Serfal) ; e
1.7.2.2. apense os presentes autos ao TC Processo 021.788/2008-5, em obediência aos arts. 36 e 37 da Resolução TCU nº 259/2014, sem prejuízo do monitoramento sobre o cumprimento do item 1.7.1 deste Acórdão." (os grifos são meus) 
6.	Os presentes autos foram, então, constituídos em cumprimento ao Acórdão 951/2015-TCU-Segunda Câmara (Relator Ministro André Luís de Carvalho) , e trata de monitoramento das seguintes decisões: Acórdão 11914/2011-TCU-Segunda Câmara (TC Processo 006.685/2012-9) ; Acórdão 3333/2013-TCU-Segunda Câmara (TC Processo 000.385/2014-0) ; conclusões da TCE 75.201/2014, instaurada pelo Incra para a revisão dos processos de concessão de títulos de regularização fundiária efetuados na gestão do Sr. Leonel Wohlfahrt. 
7.	A TCE mencionada no parágrafo retro foi instaurada pelo Incra/MT (peça 17) com base no Relatório 2/2014 elaborado pelo Grupo de Trabalho GT 2/2014. Dos setenta e nove processos examinados, somente seis processos geraram débito, sendo um deles acrescido pelo exame da Secex/MT (peça 17, p. 260) . Vejamos a tabela de débitos:
	Item
	Processo INCRA
	Valor original (em R$) 
	Valor atual (em R$) (2014) 

	1
	41355.000155/89-54
	206.208,96
	587.998,04

	2
	21540.001289/85-19
	196.795,53
	561.155,95

	3
	21540.002740/81-64
	487.073,83
	1.410.385,37

	4
	21540.001291/85-61
	116.586,57
	332.442,75

	5
	21540.001292/85-23
	383.966,35
	1.094.867,36

	6
	54240.002111/02-27
	199.940,07
	582.042,16

	7
	21540.000396/88-36
	82.051,18
	221.565,49

		Total
	1.672.622,49
	4.790.457,12

8.	Ao examinar os autos, a Secex fez os seguintes registros, em suma: o Relatório 2/2014 não demonstrou quais foram os critérios utilizados para quantificar os danos ao erário (Acórdão 11914/2011-TCU-Segunda Câmara, peça 17, p. 133-45) ; o GT 2/2014 atribuiu responsabilidade exclusiva a Leonel Wohlfahrt, ex-superintendente do Incra/MT, não levando em consideração que os beneficiários poderiam ser devedores solidários; a conclusão do Relatório 2/2014 contradiz apontamentos do Grupo de Trabalho GT 1/2016, que evidenciou irregularidades e atos de má-fé por parte de beneficiários, que ensejariam o cancelamento do título de domínio em trinta e um processos e divergências entre os valores titulados e os normatizados pelo Incra em outros trinta processos.
9.	Ante as constatações acima sintetizadas, a Secex/MT entendeu que houve uma lacuna de informações que seriam essenciais para a instrução do feito. Destarte, arrolou o Sr. Alysson Rogers Soares Macedo e os demais integrantes do GT 2/2014 para responderem pelas omissões do Relatório 2/2014. Como consequência, no Acórdão 7424/2016-TCU-Segunda Câmara (Relator Ministro André de Carvalho) foi determinada a audiência do Sr. Alysson Rogers Soares Macedo, na qualidade de membro dos grupos de trabalho 12/2012 e 2/2014 (peça 18, p. 22; peça 17, p. 174) , para que se justificasse pelo descumprimento dos Acórdãos 11914/2011 e 3333/2013-TCU, ambos da 2ª Câmara (Relator Ministro André de Carvalho) , que determinaram a apuração de irregularidades na concessão de todos os títulos de domínio de terras públicas no período de 2003 a 2007, durante a gestão do superintendente Sr. Leonel Wohlfahrt. 
10.	Trazidas aos autos as razões de justificativas, a Unidade Técnica entendeu que elas não seriam capazes de afastar as irregularidades perpetradas, razão pela qual propôs fosse aplicada ao responsável, ora recorrente, a multa prevista no inciso IV do art. 58 da Lei 8.443/1992. A proposta foi encampada pelo Relator a quo, sob o argumento de que o defendente participou ativamente do GT 2/2014 e teve ciência das diversas omissões apontadas no Relatório (o GT foi constituído para analisar os processos indicados no Acórdão 11914/2011-TCU-Segunda Câmara, a partir da Portaria Conjunta Incra/Serfal 2/2014) .
11.	Para justificar a responsabilização, o Relator ressaltou que o ora recorrente tinha condições de averiguar as irregularidades que maculavam os processos de titulação e que o documento apresentado continha informações lacunosas e inconsistentes, que não deixaram transparentes as irregularidades cometidas nos processos de concessão de domínio. Acompanhou, pois, a proposta de aplicação de multa.
I
12.	Inconformado com o teor do Acórdão 557/2018-TCU-Segunda Câmara (Relator Ministro André Luís de Carvalho) , o Sr. Alysson Rogers Soares Macedo interpõe o presente Pedido de Reexame (peça 181/190) , que foi o único que foi conhecido, dentre os demais recursos também apresentados por outros interessados (peças 180, 185 e 187) .
13.	Conforme bem coloca a Serur, a questão chave a ser resolvida nesta ocasião se refere ao exame da conduta culposa/negligente ou omissiva do Sr. Alysson Rogers Soares Macedo na condução dos trabalhos do GT 2/2014 (revisão de todos os processos de concessão de títulos de regularização fundiária expedidos na gestão de Leonel Wohhlfahrt, ex-Superintendente do Incra/MT, dadas as omissões no atendimento aos Acórdãos 11914/2011 e 3333/2013, ambos da 2ª Câmara - peça 17, p. 148) .
14.	Importa destacar que a audiência do recorrente baseou-se nos seguintes termos (peça 48) , conforme colocado pela Unidade Técnica:
"a) Diversos processos de regularização fundiária durante a gestão do Sr. Leonel Wohlfahrt, no período de 2003 a 2007, que não foram considerados no débito da referida TCE, embora os preços de titulação empregados tenham sido consideravelmente inferiores aos praticados no mercado e, inclusive, aos valores normativamente estabelecidos pelo próprio Incra; 
b) Fortes indícios de má-fé por parte dos beneficiários tais como: alta defasagem entre os preços de titulação, das planilhas referenciais do Incra e aqueles praticadas pelo mercado; residência em outros estados; e posse de outros imóveis rurais, indícios que foram desconsiderados na análise para efeito de potencial desconstituição dos títulos de propriedade em questão."
15.	No presente recurso, o Sr. Alysson Rogers Soares Macedo afirma que não foi omisso, tampouco negligente na condução dos trabalhos. A Serur assim resumiu os argumentos recursais trazidos à baila e que se encontram contidos à peça 181:
"Narra que a exclusão de parte dos processos examinados daqueles que foram considerados para efeito de cálculo do débito na TCE se deveu ao fato de que os valores praticados teriam sido aprovados pela instância superior da Superintendência Regional do Incra em Mato Grosso, pelo Comitê de Decisão Regional - CDR, bem como publicados em Boletins de Serviço (peça 181, p. 2) . 
Aponta que o art. 17 da Norma de Execução INCRA 29/2002 considera que o valor do imóvel objeto de regularização fundiária é calculado com base no valor de mercado, definido pela Divisão Técnica para o município ou Microrregião, representativo da localização da gleba. Embora a norma mencione valor de mercado, o valor é definido pela Superintendência Regional, e se torna válido após a aprovação pelo Comitê de Decisão Regional (peça 181, p. 2) . 
O recorrente explica o rito da definição dos preços da seguinte forma: planilha referencial de preços elaborada pela Diretoria Técnica da Superintendência Regional aprovada por um Colegiado (Comitê de Decisão Regional) pauta de valores aprovada pelo Superintendente Regional (peça 181, p. 6) .
Menciona que o §3º do art. 18 da Lei 8.629/1993, alterada pela Medida Provisória 2.183/56, de 2001, também determina que o valor da alienação do imóvel será definido por deliberação do Conselho Diretor do INCRA, cujo ato fixará os critérios para a apuração do valor da parcela a ser cobrada do beneficiário do programa de reforma agrária, não se falando em valor de mercado (peça 181, p. 2) . 
Informa que os trâmites foram seguidos e os atos relacionados à TCE 75.201/2014 aprovados por colegiado que reunia vários Chefes de Divisão e pelo Chefe da Procuradoria Regional (peça 181, p. 2) . 
Pondera que a inclusão de sete processos no bojo da TCE 75.201/2014, decorreu de os Títulos de Propriedade terem sido emitidos com valores diferentes ao vigente da época da emissão, conforme relatado na conclusão do Relatório do GT 2/2014. Pugna que Leonel Wohlfahrt detinha a atribuição de emitir o instrumento de titulação e aprovar a pauta de valores a ser utilizada nas concessões de domínio nos Municípios, cabendo sua responsabilização, fosse o caso (peça 181, p. 2) .
Continua e alega a ausência de omissão na análise dos processos e argui a inexistência de pressuposto válido para a constituição de tomada de contas especial, eis que o art. 3º da IN TCU 71/2012 dispõe sobre a instauração do procedimento extraordinário quando esgotada as vias administrativas; e no presente caso, as vias administrativas para a recomposição do dano não teriam sido esgotadas (peça 181, p. 3) . 
Nessa linha, acresce não terem sido analisadas pela SERFAL todas as cláusulas resolutivas consignadas em cada instrumento de titulação, nem concluídas as análises referentes à Portaria 80, de 21 de dezembro de 2010, para determinar a adequação do beneficiário ou a retomada do imóvel. Assevera que nestes dois casos em vista do retorno do imóvel ao patrimônio da União ou do pagamento de termos não quitados, não há que se cogitar em dano ao erário. 
Quanto ao item "b", explica que na metodologia utilizada pelo GT 2/2014, desconsiderou-se a má-fé dos beneficiários com relação aos preços, dada a ausência de autonomia/poder destas pessoas para a definição dos valores dos imóveis. Menciona o Relatório do Acórdão 11914/2011-TCU-Segunda Câmara, em que resta consignado que a alteração dos preços afetou a toda microrregião, não somente determinada gleba ou indivíduo, o que também espanca a tese de má-fé dos beneficiários (peça 181, p. 3) . 
Relata que o Grupo de Trabalho INCRA SERFAL 1/2016 sugeriu a inclusão de trinta beneficiários como responsáveis pelo dano ao erário, embora o exame não tenha delimitado as responsabilidades de cada um desses agentes, pautando-se apenas na questão do preço cobrado. 
Exemplifica a impossibilidade objetiva de se responsabilizar os beneficiários com o caso de Gentil Euzébio Bortoluzzi, cujo valor da Terra Nua era de apenas R$ 90,00, valor inferior ao determinado pelo SIPRA/INCRA, segundo a Norma de Execução INCRA 29/2002. Assim, tem-se a existência de débito, mas não se tem demonstrada a prática de qualquer ato por parte do beneficiário que tenha contribuído para esse resultado. Por consequência, encaminhou-se ofício de cancelamento do instrumento de titulação ao Cartório de Imóveis da Região, ressarcindo-se a União (peça 181, p. 4) .
Em seguida, avalia que a análise de liberação de cláusulas resolutivas irá ocasionar vistorias in loco pela SERFAL para verificar a ocupação e a destinação do imóvel, e, se comprovada a exploração por terceiros, com venda indireta, antes de cumpridas as condições resolutivas, serão desconstituídos os títulos de domínio e retomadas as áreas, não havendo danos ao erário (peça 181, p. 4) .
Noticia que, no caso de Agnaldo Sandim de Melo, o Grupo de Trabalho INCRA SERFAL 12/2012 não se localizou o despacho de autorização do Superintendente Regional para a expedição do título de domínio, bem como fora utilizada uma pauta de valores não publicada. Todavia, tal processo não foi apresentado ao Grupo de Trabalho 2/2014 para que fosse incluído na TCE 75.201/2014. Em setembro de 2014, após a localização do Despacho de Leonel Wohlfahrt, verificou-se que o valor definido para a Terra era o vigente à época dos fatos, portanto, em conformidade com a legislação (peça 181, p. 5) .
Quanto aos indícios de má-fé por parte dos beneficiários tais como: alta defasagem entre os preços de titulação, das planilhas referenciais do INCRA e aqueles praticados pelo mercado; residência em outros estados; e posse de outros imóveis rurais, informa que foram desconsiderados na análise para efeitos de potencial desconstituição dos títulos de propriedade em questão (peça 181, p. 5) .
Reprisa que os beneficiários não possuem autonomia/poder para definir os preços, e não estaria provado nos autos direcionamentos de preços a determinados grupos ou fazendas específicas. Reviça que a pauta de valores é aprovada pelo Superintendente Regional (peça 181, p. 5) .
Alega que, nos termos do Parecer 1.119/2013 da Consultoria Jurídica do Ministério do Desenvolvimento Agrário, não se pode desconstituir títulos de domínio sob esse fundamento - má-fé de beneficiários (peça 181, p. 6) .
Também alerta que na análise realizada pela SERFAL não foi possível configurar a má-fé dos beneficiários, somente irregularidades não notificadas, esclarecidas ou sanadas pela Divisão Técnica à época da titulação do domínio. Ademais, foi recomendada a abertura de procedimento de Portaria MDA 80/2010 para verificar o cumprimento das cláusulas resolutivas dos títulos expedidos, nos termos da Lei 11.952/2009 ou o cancelamento com a reversão da área para a União (peça 181, p. 6) . 
Obtempera que esses normativos impõem a obrigatoriedade de vistoria in loco dos imóveis rurais para se apurar quem realmente está ocupando e utilizando o imóvel regularizado ou em processo de regularização, a fim de evitar burla a legislação, principalmente na análise para liberação das condições resolutivas dos Títulos de Domínio (peça 181, p. 6) . 
Quanto aos outros indícios relativos à morada habitual, residência em outros estados e existência de outros imóveis no nome do beneficiário, salienta que tais medidas de desconstituição são de responsabilidade da SERFAL e que demandam a adequação e análise conforme a Lei 11 .952/2009 e a Portaria 80/2010 (peça 181, p. 6) .
Cita como exemplos de sua conduta proativa e em conformidade com os normativos, os processos de Dino Luiz Bortoluzzi, Maria de Lourdes de Cerqueira, Tirso Pedro Bortoluzzi e Vilson Luiz Bortoluzzi. Em outubro de 2014, ao identificar o descumprimento de cláusulas resolutivas, sugeriu os cancelamentos dos títulos de domínio, o que também afastaria a tese de que sua conduta teria sido omissiva ao longo dos dois grupos de trabalho (GT 12/2012 e GT 2/2014) (peça 181, pp. 6-7) ."
II
16.	Após analisar as alegações recursais trazidas pelo recorrente em confronto com a análise técnica feita pela Serur, com as devidas vênias, expresso minha discordância com os exames trazidos à apreciação deste Relator. Explico.
17.	O primeiro ponto da audiência do Sr. Alysson Rogers Soares Macedo tratou da constatação do TCU de que diversos processos de regularização fundiária não foram considerados como débitos que comporiam a TCE, uma vez que no decorrer da gestão do Sr. Leonel Wohlfahrt (de 2003 a 2007) os preços de concessão dos títulos fundiários foram manifestamente inferiores não só aos praticados no mercado, como também em relação aos valores normativamente estabelecidos pelo Incra à época. 
18.	Em relação ao ponto mencionado no parágrafo retro, percebo que os argumentos trazidos pelo recorrente mostram que, na qualidade de membro do GT 2/2014, agiu com prudência na delimitação dos danos causados ao Erário pela avaliação inferior do valor da terra (o valor de mercado à época era de R$ 1.000,50/ha, enquanto o Valor da Terra Nua/VTN negociado alcançou apenas R$ 180,00/ha, ou de R$ 105,00/ha - peça 17, pp. 84-86) .
19.	Também não podemos deixar de levar em consideração que o recorrente já havia participado, previamente, do grupo de trabalho instituído pela Portaria Conjunta Incra/Serfal 12/2012 (peça 17, pp. 50 e 58) , que tinha a missão, conforme Acórdão 11914/2011-TCU-Segunda Câmara de revisar os processos de concessão de títulos durante a atuação do Sr. Leonel Wohlfahrt (2003 a 2007) , ex-Superintendente Regional do Incra/MT. Como a conclusão do grupo foi no sentido de que houve dano ao erário (peça 17, pp. 60-98) , ao assumir os encargos impostos pelo GT 2/2014, o recorrente, a meu ver, fez o que estava ao seu alcance para bem desempenhar as atribuições que lhe foram conferidas. 
20.	Diante dos indícios de irregularidades em relação ao valor dos títulos (peça 17, p. 92) , os trabalhos do GT 2/2014 (peça 17, p. 168-179) , terminaram por concluir que em somente 6 dos 79 processos examinados havia débitos a serem ressarcidos por meio de processo específico de TCE, doravante constituída por meio do processo Incra 75.201/2014. O fato de identificar dano em pequena parte dos processos apreciados não significa, a meu ver, negligência ou omissão dos componentes do grupo de trabalho. Além disso, não se pode olvidar que os atos relacionados à TCE 75.201/2014 foram aprovados por colegiado que reunia vários Chefes de Divisão e pelo Chefe da Procuradoria Regional (peça 181, p. 2) . 
21.	Não se pode perder de vista o fato de que os componentes do Grupo de Trabalho tiveram dificuldades relacionadas à falta de elementos documentais que os levassem a conclusões seguras sobre a ocorrência de danos ao erário na maior parte dos processos. O rigor técnico exigido do recorrente, pela sua formação acadêmica (Engenheiro Agrônomo/Perito Federal Agrário - peça 17, p. 174) , não pode ser considerado em termos absolutos, pois, na prática, o profissional deparou-se com uma situação de precariedade documental que estava fora do âmbito de suas possibilidades técnicas. 
22.	Em vista disso, só foi possível a identificação de débitos em relação aos seguintes beneficiários: i) Francelino Silva Rosa (peça 17, pp. 132-135) ; ii) Rommel Pretto (peça 17, pp. 136-139) ; iii) José Francisco Hoffman (peça 17, pp. 140 - 143) ; iv) Bruno Ramos Saenger (peça 17, pp. 144-147) ; v) Joelci Pedro Zanata (peça 17, pp. 148-156) ; vi) Derli Antonio Zanata (peça 17, pp. 158-166) . A quantidade de processos nos quais foram quantificados débitos não pode estar associada à atitudes de desídia e falta de cuidado na condução dos trabalhos do GT 2/2014. Também não se pode perder de vista que a inclusão de sete processos no bojo da TCE 75.201/2014, decorreu de os Títulos de Propriedade terem sido emitidos com valores diferentes ao vigente da época da emissão (Relatório do GT 2/2014) . 
23.	Em sendo assim, com referência ao primeiro item da audiência, entendo que o recorrente conseguiu justificar as ocorrências irregulares em sede recursal. De modo que acolho as alegações recursais trazidas à baila nesta oportunidade. 
III
24.	Em relação à parte da análise técnica da Serur que trata do segundo ponto da audiência do Sr. Alysson Rogers, abaixo transcrito por pertinente, entendo ser necessário fazer algumas ponderações de cunho mais prático.
"Fortes indícios de má-fé por parte dos beneficiários tais como: alta defasagem entre os preços de titulação, das planilhas referenciais do Incra e aqueles praticadas pelo mercado; residência em outros estados; e posse de outros imóveis rurais, indícios que foram desconsiderados na análise para efeito de potencial desconstituição dos títulos de propriedade em questão."
25.	O que se tem de concreto é que várias foram as irregularidades relacionadas com os beneficiários do programa. Mas temos que ter em conta que uma avaliação de boa ou má-fé dos beneficiários envolve um grau de subjetividade bem maior do que avaliar, por meio de cálculos, o que esses mesmos beneficiários deveriam ter pago a mais caso o valor das terras tivessem sido fixados em parâmetros mais razoáveis estabelecidos pelo mercado e pelo próprio Incra.
26.	Mesmo diante do fato de a Advocacia Geral da União (Parecer 1119/2013-CGRFAL) ter  ressaltado a necessidade de comprovação da má-fé dos beneficiários das terras como requisito fundamental para a invalidação dos atos praticados com efeitos já consolidados pelo decurso do tempo, diante da incidência do prazo decadencial quinquenal previsto na Lei 9.784/1999 (peça 17, pp. 106-115) , não podemos olvidar que há uma dificuldade em caracterizar a má-fé para possibilitar a inclusão dos beneficiários no pólo passivo da relação processual.
27.	A investigação da má-fé, diferentemente da quantificação do dano propriamente dito, envolve investigações mais amplas e demanda maior tempo, pois implica em buscas a respeito da situação individual de cada beneficiário, como: informações cartorárias que possibilitem a identificação de propriedades em outras localidades; inspeções in loco para se averiguar se o beneficiário, de fato, lida com a terra; circunstâncias fáticas à época das titulações concedidas. Diante da real dificuldade de carrear aos autos informações dessa natureza para fins de responsabilização dos beneficiários, vejo aí um ponto que pode ser considerado como um atenuante em relação às condutas do recorrente, outrora reprovadas.
28.	Essa análise de má-fé também não pode ser feita de forma imediata, haja vista que a verificação do descumprimento das cláusulas resolutivas não pode ser feita no curto prazo, pois perpassa o prazo de 10 (dez) anos, contados da outorga de uso. Noutros termos, a responsabilização dos beneficiários e a análise de má-fé não é tão simples quanto se pode pensar em uma análise mais perfunctória do feito.
29.	Nesse cenário, importa destacar que o Ministro Augusto Sherman, no Voto condutor do Acórdão 8601/2018-TCU-Primeira Câmara (TC Processo 013.339/2015-0) , tratou da responsabilização dos beneficiários quando do julgamento da TCE 75.201/2014, instaurada pelo Incra/MT e aqui já mencionada. 
30.	No âmbito da TCE, a Secex/MT identificou indícios de má-fé por parte dos beneficiários, razão pela qual propôs a citação destes em solidariedade com o ex-Superintendente do Incra/MT pela integralidade do débito, calculado com base no tamanho dos imóveis e no valor referencial de R$ 1.000,50, conforme previsto na TCE 75.201/2014 (peça 17, p. 260) . 
31.	Após a promoção da citação dos responsáveis, a Secex/MT analisou as alegações de defesa. Parte da conclusão, abaixo transcrita, que teve a anuência do MP/TCU e do Relator do feito, foi no sentido de que a documentação produzida pelo Incra/MT, Serfal e Advocacia-Geral da União (AGU) não era suficiente para sustentar a responsabilização dos beneficiários pelo dano ao erário. Esta deveria ser atribuída, tão-somente aos servidores públicos do Incra-SR/13, e em especial ao ex-Superintendente que aprovou a emissão dos títulos (Voto condutor do Acórdão 8601/2018-TCU-Primeira Câmara - TC Processo 013.339/2015-0) :
"27. Assim procedido, produziu-se o RELATÓRIO DE TCE/AUD/INCRA Nº 001/2014 (peças 254/259) , objeto desta TCE, com a conclusão de que "5. Após o referido parecer, a SERFAL novamente realizou análise nas quais não foram identificados indícios de má-fé pelos beneficiários, restando assim somente a análise para quantificação dos danos ao erário e a indicação do responsável que deu causa. Nesse sentido foi constituído o Grupo de Trabalho, por meio da Portaria Conjunta SERFAL/INCRA nº 2/2014 (fl. 65) ". Logo, consoante se vê dos autos, inclusive em resposta a diligência complementar empreendida pela secretaria (peça 8) , os títulos de domínio objeto desta TCE não puderam ser anulados, prosseguindo o feito com a apuração dos prejuízos e responsabilização daquele que deu causa, no âmbito da Administração, o Sr. Leonel Wohlfahrt.
28. Saliento, a propósito, que o Subprocurador-Geral Lucas Rocha Furtado em seu pronunciamento acerca da matéria aqui tratada consignou, em reforço, como já referido anteriormente, no que tange aos beneficiários das titulações, que "O que torna os responsáveis inalcançáveis no caso vertente para a reparação do prejuízo ao erário não é a impossibilidade de confirmação das 'suspeitas de que eles agiram de má-fé', mas o fato de que não é possível demonstrar, como exige o art. 16, § 2º, alínea 'b', da Lei 8.443/1992, que eles tenham, de algum modo, concorrido para o cometimento do dano apurado. Com efeito, não há indicação de que tenham agido de má-fé, ante a ausência de sinais da existência de conluio, e, tampouco, cabe a imputação de conduta omissiva ou culposa, haja vista a impossibilidade de inferir o dever de os beneficiários conhecerem e acusarem o descumprimento da legislação." 
29. Logo, como aferiu a secretaria, e na mesma linha, o Ministério Público, a respeito da responsabilidade nos autos, concluo que o que resta concretamente configurado é a prática de ato de gestão ilegal, ilegítimo e antieconômico com prejuízo ao erário, de responsabilidade do gestor do Incra. Foi o Sr. Leonel Wohlfahrt quem aprovou o valor do hectare de terra nua (R$ 180,00) divergente da pauta vigente à época (R$ 1.000,50) , ensejando a titulação irregular das propriedades objeto desta TCE, tendo ele pessoalmente aprovado a emissão dos títulos dos Srs. Francelino da Silva Rosa (peça 1, p. 132-133) , Rommel Pretto (peça 1, p. 136-134) , José Francisco Hoffman (peça 1, p. 140-141) e Bruno Ramos Saenger (peça 1, p. 144-145) , e, no que tange ao Sr. Antônio Sebastião Agonilha, o ex-superintendente alterou por meio de errata o valor por hectare constante do título de R$ 1.000,50 para R$ 180,00 (peça 1 p. 86) .
30. Com efeito, como aludido na instrução, na função de agente público de maior hierarquia da Superintendência Regional do Incra no Mato Grosso era exigível que o Sr. Leonel Wohlfahrt se atentasse aos normativos do Incra antes de aprovar os valores de titulação e outorgar títulos de domínio, sobretudo no caso dos processos de alta materialidade, como é o das propriedades localizadas nos municípios de Sorriso/MT e Nova Ubiratã/MT, localizados numa das regiões agrícolas mais valiosas do estado de Mato Grosso." (os grifos são meus) 
32.	Como se pode ver, a partir dos exames efetuados em sede de TCE (TC Processo 013.339/2015-0) sobre questão totalmente relacionada à tratada nos presentes autos, constatou-se a ausência de elementos que fossem aptos a comprovar a existência de acertos/conluios entre beneficiários e servidores públicos. Com isso, como não houve como configurar a má-fé dos beneficiários, os títulos de regularização fundiária foram alcançados pela decadência administrativa prevista no art. 54 da Lei 9.784/1999, impossibilitando-se a anulação dos mesmos pela Administração.
33.	Considerando a insuficiência de informações nos documentos que ampararam a instauração da TCE 75.201/2014; considerando que os documentos não eram hábeis para lastrear a condenação solidária dos beneficiários; a responsabilização destes foi afastada, nos termos do recente Acórdão 8601/2018-TCU-Primeira Câmara. Vejamos:
"9.1. considerar revéis os responsáveis Srs. Leonel Wohlfahrt, ex-superintendente da Superintendência Regional do Incra no estado de Mato Grosso, e Antônio Sebastião Agonilha, beneficiário da regularização fundiária promovida pelo Incra, com fundamento no art. 12, § 3º, da Lei 8.443/1992 c/c os arts. 202, § 8º, do Regimento Interno do TCU;
9.2. acolher parcialmente as alegações de defesa dos Srs. Joelci Pedro Zanatta, Derli Antônio Zanatta, Bruno Ramos Saenger, Rommel Pretto, Francelino da Silva Rosa, e José Francisco Hoffman, beneficiários de regularização fundiária promovida pelo Incra e excluir esses responsáveis, bem como o responsável Antônio Sebastião Agonilha, da relação processual;
9.3. julgar irregulares as contas do responsável Sr. Leonel Wohlfahrt, ex-superintendente da Superintendência Regional do Incra no estado de Mato Grosso, com fundamento no arts. 1º, inciso I, 16, inciso III, alínea "c", 19, caput, e 23, inciso III, da Lei 8.443/1992, e com os arts. 1º, inciso I, 209, inciso III, 214, inciso III, do Regimento Interno, e condená-lo ao pagamento das quantias a seguir especificadas, com a fixação do prazo de quinze dias, a contar da notificação, para comprovar, perante o Tribunal (art. 214, inciso III, alínea "a", do Regimento Interno) , o recolhimento da dívida aos cofres do Instituto Nacional de Colonização e Reforma Agrária, atualizada monetariamente e acrescida dos juros de mora, calculados a partir das datas discriminadas, até a data do recolhimento, na forma prevista na legislação em vigor:" (grifei) 
34.	A discussão travada na TCE, refletida no excerto do Acórdão supratranscrito, confirma a dificuldade que já comentei linhas acima de configurar a má-fé dos beneficiários dos títulos fundiários. A Decisão do TCU proferida no Acórdão 8601/2018-TCU-Primeira Câmara mostra-se como um inequívoco atenuante para a conduta reprovável do recorrente em relação a qual foi ouvido em audiência, qual seja: não ter atuado na constatação de fortes indícios de má-fé por parte dos beneficiários tais como, alta defasagem entre os preços de titulação, das planilhas referenciais do Incra e aqueles praticadas pelo mercado; residência em outros estados; e posse de outros imóveis rurais, indícios que foram desconsiderados na análise para efeito de potencial desconstituição dos títulos de propriedade em questão) . Em sendo assim, vislumbro como perfeitamente cabível o afastamento do valor da multa imputada ao recorrente, por meio do item 9.3 do Acórdão 557/2018-TCU-Segunda Câmara (Relator Ministro André Luís de Carvalho) .
35.	Como se viu, os danos apurados na TCE 75.201/2014 já estão sendo tratados no TC Processo 013.339/2015-0, e as ações de ressarcimento ao erário buscam reparar os prejuízos causados à União causados por atos ilegais e antieconômicos praticados na gestão do Sr. Leonel Wohlfahrt, ex-superintendente da Superintendência Regional do Incra no estado de Mato Grosso e que teve suas contas julgadas irregulares na TCE aqui mencionada.
36.	Neste processo, em relação à responsabilização do Sr. Alysson Rogers Soares Macedo, restou clara a situação atenuante reconhecida no processo de TCE (TC Processo 013.339/2015-0 - Acórdão 8601/2018-TCU-Primeira Câmara) , que é justamente a impossibilidade que o recorrente teve de demonstrar que os beneficiários dos lotes concorreram, de algum modo, para o cometimento dos danos apurados. Assim, não há como atribuir-lhe responsabilidade por não ter apurado os indícios de má-fé atribuídos aos beneficiários.
37.	É bom rememorar que os outros membros do Grupo de Trabalho instituído pela Portaria Conjunta Incra/Serfal 12/2012 tiveram suas razões de justificativa acolhidas por meio do item 9.2 do Acórdão 557/2011-TCU-Segunda Câmara. Dessa forma, não posso desconsiderar que a punição direcionada ao Sr. Alysson Rogers Soares Macedo mostra-se desproporcional à sua conduta e ao que seria esperado dele.
38.	Destarte, divirjo da Unidade Técnica. Observo que os elementos constantes dos autos são capazes de afastar a responsabilidade, no tocante às irregularidades relativas aos itens "a" e "b" da audiência, que fundamentaram a imputação de multa ao recorrente. Concluo, pois, pelo provimento do recurso, para fins de afastamento do valor da multa outrora imputada ao Sr. Alysson Rogers Soares Macedo.
39.	Finalmente, não posso deixar de considerar, por questão de justiça, que o Sr. Diego Reis Melo, que também era membro dos grupos de trabalho instituídos pelas Portarias Conjuntas Incra/Serfal 2/2014, foi multado pelas mesmas razões do Sr. Alysson Rogers Soares Macedo. Assim, com fundamento no art. 281 do RI/TCU, vejo que a exclusão da responsabilidade do recorrente aproveita ao Sr. Diego Reis Melo no que concerne às circunstâncias objetivas. Portanto, entendo que deva ser afastada a multa outrora imputada ao Sr. Diego Reis Melo pelos mesmos motivos que defendi na análise do mérito do presente recurso. 
40.	Diante das considerações aqui alinhadas, Voto por que esta Segunda Câmara acolha a proposta de deliberação que ora submeto à apreciação.
TCU, Sala das Sessões Ministro Luciano Brandão Alves de Souza, em 8 de outubro de 2019.
RAIMUNDO CARREIRO 
Relator

Na Sessão de 22/10/2019, quando atuava em substituição ao Ministro Aroldo Cedraz, pedi vista do presente feito, nos termos do art. 119 do RITCU, para melhor apreciar as ponderações suscitadas pelo Ministro-Relator Raimundo Carreiro em relação ao presente pedido de reexame.
2.	Como visto, trata-se de pedido de reexame em monitoramento interposto por Alysson Roger Soares, como membro do grupo de trabalho (GT) instituído pela Portaria Conjunta Incra-Serfal n.º 2, de 2014, contra o Acórdão 557/2018 proferido pela 2ª Câmara no sentido de rejeitar as razões de justificativa apresentadas pelo aludido responsável e pelos demais integrantes do GT 2/2014 para, assim, lhes aplicar a multa prevista no art. 58, IV, da Lei n.º 8.443, de 1992, e no art. 268, VII, do RITCU, sob o individual valor de R$ 7.500,00 em face do injustificado descumprimento aos Acórdãos 11.914/2011, 3.333/2013 e 951/2015, da 2ª Câmara do TCU.
3.	Após a análise final do feito, a Serur pugnou pela negativa de provimento ao referido pedido de reexame diante das falhas no trabalho desenvolvido pelo referido GT 2/2014, ao constatar, em suma, a subsistência das seguintes irregularidades: (i) falta de identificação e individualização dos danos, das condutas e dos responsáveis a serem acionados; (ii) exclusão do débito em 73 processos, entre os 79 examinados, sem a correspondente justificativa; (iii) falta de apuração dos indícios de má-fé dos beneficiários; e (iv) ausência de inclusão, no valor final do débito, dos danos resultantes das concessões de titulações por valores inferiores ao estabelecido pelo Sipro, além dos danos decorrentes da falta de comprovação dos requisitos necessários pelos adquirentes. 
4.	O Ministro-Relator apresentou o seu voto, todavia, pelo provimento ao aludido pedido de reexame para afastar a anterior aplicação da multa ao ora recorrente e ao Sr. Diego Reis Melo, tendo, para tanto, passado a acolher os argumentos da defesa no sentido de o recorrente ter supostamente agido, com prudência, na condução dos trabalhos do referido GT 2/2014, pois não estariam disponíveis todos os elementos documentais necessários à formação da convicção sobre o dano ao erário e não subsistiriam todos os elementos aptos a comprovar a má-fé dos beneficiários.
5.	Peço licença, no entanto, para discordar do Ministro-Relator em face das robustas evidências sobre a inadequada e desidiosa condução dos trabalhos pelo referido GT 2/2014 em desfavor da necessária apuração dos fatos, com o identificação dos responsáveis e a devida quantificação do dano ao erário já incorrido, em todos os processos de concessão de títulos de regularização fundiária emitidos durante a gestão de Leonel Wohlfahrt, como então superintendente do Incra-MT no período de 2003 a 2007 em frontal desrespeito à determinação prolatada pela 2ª Câmara do TCU por intermédio, inicialmente, do Acórdão 11.914/2011 e, posteriormente, dos Acórdãos 3.333/2013 e 951/2015.
6.	Bem se vê, ao avaliar os processos de regularização fundiária sem a necessária persecução do débito na aludida TCE 75.201/2014, que o ora recorrente não teria sequer agido com a suposta prudência na delimitação dos danos causados ao erário, pois teria indevidamente desconsiderado os valores de débito decorrentes da venda da terra nua (R$ 180,00/ha) em patamar bem inferior ao paradigma de mercado a partir do frágil e inaceitável argumento de o paradigma ter sido aprovado como nível máximo pelo Incra-MT, a despeito de o TCU já ter expressamente se pronunciado pela flagrante ilegitimidade desse malsinado procedimento.
7.	Estaria, aliás, sob o evidente conhecimento do responsável (ora recorrente) que esse valor seria consideravelmente inferior à média de mercado (R$ 2.500,00/ha) e ao indicado pelo Sipro (R$ 1.000,50/ha) , pois, em função dessa defasagem entre o valor aprovado pelo Incra-MT e os valores a serem praticados nos títulos de domínio, o TCU determinou que os gestores apurassem o correspondente dano causado ao erário pela indigitada prática de valores das titulações sem o devido embasamento no preço de mercado, como determinava, inclusive, o art. 17 da então vigente NE Incra n.º 29, de 2002.
8.	O ora recorrente teria optado, todavia, pela inadequada retirada desses danos ao erário decorrentes da concessão de títulos de domínio para os imóveis por valores bem inferiores aos referenciais de mercado no montante final do débito apurado dentro do relatório do GT 2/2014, em frontal descompasso com a legislação aplicável e em flagrante descumprimento às determinações proferidas pelos aludidos Acórdãos 11.914/2011, 3.333/2013 e 951/2015.
9.	Não fosse o bastante, ao tratar da apuração sobre a má-fé dos beneficiários, o relatório do GT 2/2014 teria simplesmente atribuído a exclusiva responsabilidade ao então superintendente do Incra-MT, limitando-se a informar, nesse ponto, que não teria sido comprovada a referida má-fé dos beneficiários, sem sequer verificar as diversas evidências apontadas pelo TCU, a exemplo da constatação de alguns beneficiários residirem em outros estados ou possuírem outros imóveis, além de emitirem as procurações em causas próprias.
10.	A evidente desídia na condução dos trabalhos pelo GT 2/2014 pode ser, ainda, revelada a partir da comparação com os resultados obtidos pelo GT 1/2016, pois o GT 2/2014 teria identificado o dano ao erário em apenas 6  (seis) processos e sob a suposta responsabilidade exclusiva de Leonel Wohlfahrt, ao passo que o GT 1/2016 teria evidenciado a subsistência de várias irregularidades, com evidente má-fé, em 31  (trinta e um) processos, além de divergências entre os valores titulados e os valores normatizados pelo Incra em outros 30  (trinta) processos.
11.	Restou efetivamente demonstrado, então, que o relatório do GT 2/2014 foi indevidamente encaminhado ao TCU, com as informações lacunosas e inconsistentes, deixando de assegurar a integral quantificação do dano ao erário e a plena identificação dos respectivos responsáveis, em frontal desobediência aos aludidos Acórdãos 11.914/2011, 3.333/2013 e 951/2015, da 2ª Câmara, e, por todas as irregularidades perpetradas, os aludidos gestores-responsáveis teriam até mesmo eventualmente incorrido na nefasta prática de improbidade administrativa ante a grave ofensa aos princípios administrativos da legalidade, da impessoalidade e da indisponibilidade do interesse público, entre outros, e o subjacente enquadramento no art. 10 da Lei n.º 8.429, de 1992.
12.	Certa parte, enfim, dos correspondentes débitos já teria sido imputada no bojo do TC Processo 013.339/2015-0 ante a prolação do Acórdão 8601/2018-TCU-Primeira Câmara, sob a relatoria do Ministro-Substituto Augusto Sherman, no sentido de julgar irregulares as contas de Leonel Wohlfahrt para condená-lo ao pagamento do débito pelo valor atualizado de aproximadamente R$ 1,6 milhão.
13.	Para além, todavia, de todas as graves irregularidades já detectadas pelo TCU, o subjacente dano ao erário não teria sido, ainda, imputado pelo GT 2/2014 e as respectivas falhas permaneceriam estranhamente sem a devida solução assinalada pelo Acórdão 557/2018, sob a minha relatoria, quando a 2ª Câmara do TCU prolatou a seguinte deliberação:
" (...) VISTOS, relatados e discutidos estes autos de monitoramento determinado pelo Acórdão 951/2015-TCU-Segunda Câmara em face do cumprimento apenas parcial dos itens 9.2 e 9.3 do Acórdão 11914/2011-TCU-Segunda Câmara por parte do Instituto Nacional de Colonização Agrária (Incra) e da Secretaria Extraordinária de Regularização Fundiária na Amazônia Legal (Serfal) do então Ministério do Desenvolvimento Agrário (MDA) , com a determinação, ainda, para que adotassem as providências para localizar e revisar os processos de regularização fundiária ainda não revisados, diante de irregularidades na concessão de títulos de domínio durante a gestão do Sr. Leonel Wohlfahrt, como então Superintendente Regional do Incra/MT (SR-13) no período de 2003 a 2007, com base em valores bastante inferiores ao preço de mercado dos imóveis, desconsiderando os parâmetros fixados pela própria superintendência regional;
ACORDAM os Ministros do Tribunal de Contas da União, reunidos em Sessão da Segunda Câmara, ante as razões expostas pelo Relator, em:
9.1. considerar em cumprimento as medidas veiculadas pelos itens 9.2 e 9.3 do Acórdão 11914/2011-TCU-Segunda Câmara para que o Instituto Nacional de Colonização e Reforma Agrária e a então Secretaria Extraordinária de Regularização Fundiária na Amazônia Legal promovam a apuração de irregularidades nos processos de regularização fundiária emitidos durante a gestão do Sr. Leonel Wohlfahrt, como então superintendente no período de 2003 a 2007;
9.2. acolher as razões de justificativa apresentadas pelos responsáveis, em virtude da ausência de vínculo entre as atividades realizadas no bojo do correspondente grupo de trabalho instituído pela Portaria Conjunta Incra/Serfal 12, de 2012, e as omissões perpetradas no âmbito da TCE 75.201/2014, para excluir a responsabilidade, neste processo, dos seguintes gestores públicos:
	Responsável
	CPF
	Cargo/função

	Rafael Torgone Vicente da Silva
	649.469.161-72
	membros do grupo de trabalho instituídos pela Portaria Conjunta Incra/Serfal 12/2012.

	Roberto Francisco Gomes
	194.838.486-87
	
	Rondinele Nascimento Querino
	950.894.895-72
	
	Sidney Evandro Amaral Araújo
	021.259.574-18
	
9.3. rejeitar as razões de justificativa para, assim, aplicar em desfavor dos responsáveis elencados no quadro abaixo, individualmente, a multa prevista no art. 58, IV, da Lei nº 8.443, de 1992, e no art. 268, VII, do RITCU, sob o valor de R$ 7.500,00 (sete mil e quinhentos reais) , em face do descumprimento aos Acórdãos 11.914/2011, 3.333/2013 e 951/2015, da 2ª Câmara do TCU, fixando-lhes o prazo de 15 (quinze dias) , a contar da notificação, para comprovarem, perante o Tribunal (art. 214, III, "a", do RITCU) , o recolhimento da dívida aos cofres do Tesouro Nacional, atualizada monetariamente na forma da legislação em vigor:
	Responsável
	CPF
	Cargo/função

	Carlos Mário Guedes de Guedes
	606.955.950-91
	Presidente do Incra

	Sérgio Roberto Lopes
	523.873.569-34
	Secretário da Serfal

	Alysson Rogers Soares Macedo
	613.998.503-00
	membros dos grupos de trabalho instituídos pelas Portarias Conjuntas Incra/Serfal 12/2012 e 2/2014.

	Diego Reis Melo
	056.417.317-73
	
9.4. determinar que o Instituto Nacional de Reforma Agrária - Incra promova o desconto em folha de pagamento das dívidas constantes do item 9.3 deste Acórdão em desfavor dos Srs. Carlos Mário Guedes de Guedes e Diego Reis Melo, nos termos do art. 28, inciso I, da Lei 8.443, de 1992;
9.5. autorizar, desde logo, nos termos do art. 28, inciso II, da Lei nº 8.443, de 1992, a cobrança judicial das dívidas constantes deste Acórdão, caso não atendidas as notificações;
9.6. autorizar, caso requerido, nos termos do art. 26 da Lei nº 8.443, de 1992, e do art. 217 do RITCU, o parcelamento das dívidas constantes deste Acórdão em até 36 (trinta e seis) parcelas mensais e sucessivas, sobre as quais incidirão a atualização monetária e os correspondentes acréscimos legais, esclarecendo aos responsáveis que a falta de pagamento de qualquer parcela importará no vencimento antecipado do saldo devedor, sem prejuízo das demais medidas legais;
9.7. determinar, nos termos do art. 45 da Lei nº 8.443, de 1992, e do art. 250, II, do RITCU, que a Secretaria Especial de Agricultura Familiar e do Desenvolvimento Agrário junto à Casa Civil da Presidência da República adote as seguintes medidas:
9.7.1. promova o cumprimento das recomendações suscitadas no relatório do grupo de trabalho constituído pela Portaria Conjunta Incra/Serfal 1/2016, com a observância das ressalvas apontadas no parecer da Secex/MT à Peça 147, sob pena de violação ao art. 189 da Constituição de 1988 e à então vigente Norma de Execução Incra 29, de 2002 além das cláusulas resolutivas registradas no verso dos próprios títulos de domínio, ficando os responsáveis sujeitos, assim, à responsabilização perante o TCU;
9.7.2. promova a notificação dos 35 (trinta e cinco) responsáveis abaixo indicados para que apresentem as suas alegações e justificativas sobre as irregularidades apontadas no relatório do grupo de trabalho constituído pela Portaria Conjunta Incra/Serfal 1/2016, sem prejuízo de, diante da rejeição dessas justificativas, promover o subsequente cancelamento dos títulos de domínio e o envio dos processos à Procuradoria da União no Estado de Mato Grosso para o ajuizamento da correspondente ação reivindicatória:
	Item
	Beneficiário
	Item
	Beneficiário

	1
	Aparecida Gaglio Ribeiro
	19
	Marieli Scalabrin

	2
	Benedito Antônio Pinto de França
	20
	Nélson Véber Brandani

	3
	Carlos Alberto Burttet
	21
	Paulo Cézar Marcon

	4
	Carlos Trevisan
	22
	Rene Francisco Funghetto

	5
	César Augusto Burttet
	23
	Rudimar José Marcon

	6
	Edimo Citadella
	24
	Sandra Maria Zanchet

	7
	Eduardo Nabarrete Filho
	25
	Sérgio da Silva

	8
	Eduardo Wronski
	26
	Tatiana Trevisan

	9
	Eloi Dalben
	27
	Valério Bernardes Saenger

	10
	Flávio Airton Mileto Gindri
	28
	Vera Lúcia Bohrer

	11
	Frederico Wagner F. Tannurefi Filho
	29
	Waldemir Benedito Ribeiro

	12
	Gentil Euzébio Bortoluzzi
	30
	Waldir da Silva

	13
	Idalmo Nunes
	31
	Wanderley Comis Ancinello

	14
	Jairo Oliveira Saenger
	32
	Dino Luiz Bortoluzzi 

	15
	Jorge Luís Burttet
	33
	Arão José da Silva 

	16
	José Carlos Cláudio
	34
	Arnaldo Scherner

	17
	Liddy Zimmermann Burttet
	35
	Eroni Geraldo Carlott

	18
	Luiz Jairton Mileto Gindri
		
9.7.3. apure os reais valores devidos pelos 29 (vinte e nove) responsáveis abaixo indicados e, em seguida, notifique-os para que promovam a renegociação das correspondentes dívidas, sem prejuízo de, diante da rejeição dessas justificativas, promover o subsequente cancelamento dos títulos de domínio e o envio dos processos à Procuradoria da União no Estado de Mato Grosso para o ajuizamento da correspondente ação reivindicatória:
	Item
	Beneficiário
	Item
	Beneficiário

	1
	Agnaldo Sandim de Melo
	16
	Lucimar Oliveira

	2
	Aldenaldo Alves de Souza
	17
	Maria de Lourdes de Cerqueira

	3
	Ângela Consuelo de Almeida Bedin
	18
	Maria Lúcia Ferreira de Oliveira

	4
	Arlindo José Pughalle
	19
	Matilde Garcia de Castro

	5
	Assis Zanela
	20
	Neide Fátima M. de Arruda Correa

	6
	Darcy Cesário Pretto (Espólio) 
	21
	Nilza Santana de Oliveira

	7
	Dometília da Costa Arruda
	22
	Olímpio Santana de Almeida

	8
	Elias Ferreira de Almeida
	23
	Pedro Pacheco de Siqueira

	9
	Espólio Armindo Leite de Pinho
	24
	Regiane Maria Sandim de M. Tonon

	10
	Espólio de Marçal D. de Figueiredo
	25
	Tirso Pedro Bortoluzzi

	11
	Espólio de Maria Herondina de Jesus
	26
	Vílson Luiz Bortoluzzi

	12
	Espólio Domingos de Figueiredo
	27
	Wigberto de Rocha Santos

	13
	Glauco César Neves
	28
	Zuleica Cunha de Arruda

	14
	Helena Colombo Pereira
	29
	Pedro Vigolo

	15
	José Nilton de Figueiredo
		
9.7.4. assegure a efetiva continuidade do processo de regularização para o Sr. Auti de Bona em favor dos sucessores legais, conforme previsto na legislação aplicável, tendo em vista a exploração atual do imóvel pelo seu herdeiro, debitando da eventual dívida os valores já pagos por meio do Contrato Particular de Compra e Venda em função do tempo para a liberação das cláusulas resolutivas já transcorrido até o falecimento do beneficiário original;
9.7.5. assegure a efetiva continuidade do processo de regularização para o Sr. Marco Aurélio Toledo Zuber, conforme previsto na legislação aplicável;
9.7.6. instaure o procedimento administrativo para apurar a exploração por apenas um agente, desde 2009, de imóveis rurais titulados em favor de vários beneficiários, a exemplo, especialmente, da Gleba Vale do Tartaruga no Município de Sorriso - MT, conforme o relatório do grupo de trabalho instituído pela Portaria Conjunta Incra/Serfal 1/2016;
9.7.7. informe o Ministério Público Federal sobre a ocupação e a exploração de aproximadamente 5.000 (cinco mil) hectares de terras da União na Gleba Vale do Tartaruga no Município de Sorriso - MT pelo uso de força armada, sem prejuízo de adotar as medidas judiciais cabíveis para a reintegração de posse desses imóveis;
9.8. determinar, nos termos do art. 45 da Lei nº 8.443, de 1992, e do art. 250, II, do RITCU, que o Instituto Nacional de Colonização e Reforma Agrária adote as seguintes medidas:
9.8.1. promova o cumprimento das recomendações suscitadas no relatório do grupo de trabalho constituído pela Portaria Conjunta Incra/Serfal 1/2016, com a observância das ressalvas apontadas no parecer da Secex/MT à Peça 147, sob pena de violação ao art. 189 da Constituição de 1988 e à então vigente Norma de Execução Incra 29, de 2002 além das cláusulas resolutivas registradas no verso dos próprios títulos de domínio, ficando os responsáveis sujeitos, assim, à responsabilização perante o TCU;
9.8.2. instaure o devido procedimento administrativo para apurar a exploração por apenas um agente, desde 2009, de imóveis rurais titulados a vários beneficiários, em especial na Gleba Vale do Tartaruga no município de Sorriso/MT, conforme o relatório do grupo de trabalho instituído pela Portaria Conjunta Incra/Serfal 1/2016;
9.8.3. instaure o devido procedimento administrativo para apurar a exploração por apenas um agente, desde 2009, de imóveis rurais titulados em favor de vários beneficiários, a exemplo, especialmente, da Gleba Vale do Tartaruga no Município de Sorriso - MT, conforme o relatório do grupo de trabalho instituído pela Portaria Conjunta Incra/Serfal 1/2016;
9.8.4. apure as possíveis irregularidades nos atos de liberação de cláusulas resolutivas antes do prazo decenal, pelos Srs. Leonel Wohlfahrt e João Bosco de Moraes, como então Superintendentes Regionais do Incra no Estado de Mato Grosso sem prejuízo de eventuais medidas adotadas por outras instituições;
9.9. determinar, nos termos do art. 45 da Lei nº 8.443, de 1992, e do art. 250, II, do RITCU, que o Instituto Nacional de Colonização e Reforma Agrária e a Secretaria Especial de Agricultura Familiar e do Desenvolvimento Agrário junto à Casa Civil da Presidência da República apresentem o respectivo plano de ação, ao TCU, para o cumprimento das determinações prolatadas pelos itens 9.6 e 9.7 deste Acórdão, no prazo de até 120 (cento e vinte) dias contados da ciência desta deliberação, sem prejuízo de também apresentarem os resultados do cumprimento das correspondentes providências no âmbito dos subsequentes relatórios de gestão expedidos nas suas prestações de contas anuais para os exercícios de 2019, 2020 e 2021;
9.10. determinar que a unidade técnica envie a cópia deste Acórdão, acompanhado do Relatório e do Voto que o fundamenta, além do relatório do grupo de trabalho instituído pela Portaria Conjunta Incra/Serfal 1/2016, ao Ministério Público Federal, para ciência e adoção de eventuais providências no sentido de verificar a regularidade, ou não, da concessão de terras públicas da União na Gleba Vale do Tartaruga no Município de Sorriso - MT, entre outras localidades, como garantia a agentes financeiros nacionais e estrangeiros, configurando o enriquecimento ilícito por meio da exploração dos imóveis rurais citados no correspondente relatório técnico;
9.11. determinar que a unidade técnica envie a cópia deste Acórdão, acompanhado do Relatório e do Voto que o fundamenta, além do relatório do grupo de trabalho instituído pela Portaria Conjunta Incra/Serfal 1/2016, à Procuradoria da União no Estado de Mato Grosso para que adote as medidas judiciais cabíveis para a ação reivindicatória dos imóveis não desocupados voluntariamente pelos beneficiários após o cancelamento dos títulos de domínio; e
9.12. determinar que a unidade técnica promova o apensamento do presente processo de monitoramento ao TC Processo 000.385/2014-0, após a quitação das dívidas ou a instauração das respectivas cobranças executivas, com fundamento no art. 169, V, do RITCU."
14.	Incorporo, então, o parecer da Serur às minhas razões de decidir, sem prejuízo de pugnar pelo pronto envio de adicional determinação no sentido de reiterar o efetivo cumprimento de todas as medidas prolatadas pelos Acórdãos 11.914/2011, 3.333/2013, 951/2015 e 557/2018, da 2ª Câmara.
15.	Voto, portanto, pelo conhecimento do presente pedido de reexame para, no mérito, negar-lhe provimento, mantendo a efetiva aplicação da referida multa prevista no art. 58, IV, da Lei n.º 8.443, de 1992, sob o valor de R$ 7.500,00 em desfavor dos correspondentes responsáveis, sem prejuízo de promover o envio de cópia da presente deliberação ao MPF, diante dos referidos indícios de improbidade administrativa perpetrada pelos aludidos gestores públicos, e de reiterar o efetivo cumprimento de todas as medidas prolatadas pelos Acórdãos 11.914/2011, 3.333/2013, 951/2015 e 557/2018, da 2ª Câmara:
9.1. conhecer do presente pedido de reexame interposto por Alysson Rogers Soares Macedo contra o Acórdão 557/2018-TCU-Segunda Câmara, nos termos do art. 48 da Lei n.º 8.443, de 1992, para, no mérito, negar-lhe provimento;
9.2. reiterar todas as determinações e recomendações prolatadas pela 2ª Câmara do TCU em sintonia com os Acórdãos 11.914/2011, 3.333/2013, 951/2015 e 557/2018, fixando o improrrogável prazo de 30 (trinta) dias, contados da ciência desta deliberação, para que as autoridades administrativas competentes apresentem o devido plano de ação em prol do efetivo cumprimento de todas as subjacentes medidas ali prolatadas, no prazo máximo de 120 (cento e vinte) dias contados da ciência desta deliberação; deixando registrado, desde já, que os eventuais recursos supervenientes contra o presente Acórdão não devem ter sequer o condão de suspender ou obstar o efetivo cumprimento das determinações e recomendações prolatadas pelos referidos acórdãos ante a inadiável essencialidade das correspondentes medidas corretivas; e
	9.3. determinar que a unidade técnica envie a cópia deste Acórdão, com o Relatório e a Proposta de Deliberação, ao ora recorrente, para ciência, e à Procuradoria da República no Estado de Mato Grosso, para ciência e o eventual ajuizamento das ações cabíveis diante dos indícios de improbidade administrativa perpetrada pelos gestores públicos ante a grave ofensa, entre outros, aos princípios administrativos da legalidade, da impessoalidade e da indisponibilidade do interesse público e o subjacente enquadramento dessa ofensa no art. 10 da Lei n.º 8.429, de 1992.
TCU, Sala das Sessões, em 28 de janeiro de 2020.
Ministro-Substituto ANDRÉ LUÍS DE CARVALHO
Revisor